ACORDAO-COMPLETO-2570060

ACÓRDÃO 814/2023 ATA 16/2023 - PLENÁRIO

VISTOS, relatados e discutidos estes autos de tomada de contas especial instaurada pelo Fundo Nacional de Desenvolvimento da Educação (FNDE) relativa ao convênio 804458/2005, firmado com o município de Rio de Contas/BA.
ACORDAM os ministros do Tribunal de Contas da União, reunidos em sessão do Plenário, ante as razões expostas pelo relator, em:
9.1. considerar revéis, para todos os efeitos, o Sr. Evilácio Miranda Silva, a empresa Inconsec Ltda. e seus sócios-administradores Magda Fernandes Pinto Veiga e Crispim Ribeiro dos Santos (espólio) , o Sr. Juscelino Pereira Sampaio (espólio) , sócio-administrador da empresa Status Construções Ltda., bem como a empresa Emcosel - Empreendimentos, Construções e Serviços Ltda. e seu sócio-administrador Vivaldo Pereira, nos termos do art. 12, § 3º, da Lei 8.443/1992, dando-se prosseguimento ao processo;
9.2. rejeitar as alegações de defesa apresentadas pela empresa Status Construções Ltda. e pelo Sr. Igor Thiago de Santana Moreira Passos, sócio-administrador da empresa Emcosel - Empreendimentos, Construções e Serviços Ltda.;
9.3. julgar irregulares as contas do Sr. Evilácio Miranda Silva, com fundamento nos arts. 1º, I, 16, III, 'c', § 2º, da Lei 8.443/1992;
9.4. condenar os seguintes responsáveis ao pagamento das quantias abaixo especificadas, atualizadas monetariamente e acrescidas dos juros de mora, calculadas a partir das datas especificadas até a data do efetivo recolhimento, fixando-lhes o prazo de 15 (quinze) dias, a contar da notificação, para que comprovem, perante o Tribunal (art. 214, III, 'a', do RI/TCU) , o recolhimento das referidas quantias aos cofres do Fundo Nacional de Desenvolvimento da Educação, na forma da legislação em vigor:
9.4.1. Evilácio Miranda Silva; empresa Inconsec Ltda. e seus sócios-administradores Sra. Magda Fernandes Pinto Veiga e o espólio do Sr. Crispim Ribeiro dos Santos, na pessoa da Sra. Valnísia Aparecida da Silva Gaspar (ou seus herdeiros legais, caso já tenha havido a partilha, até o limite do patrimônio transferido) :
	Data de ocorrência
	Valor histórico (R$) 
	Natureza

	2/6/2006
	68.894,00
	Débito

	18/7/2006
	28.700,00
	Débito

9.4.2. Evilácio Miranda Silva; empresa Status Construções Ltda., o espólio do seu sócioadministrador, Sr. Juscelino Pereira Sampaio, na pessoa da Sra. Ana Paula dos Santos Gusmão (ou seus herdeiros legais, caso já tenha havido a partilha, até o limite do patrimônio transferido) ; empresa Emcosel - Empreendimentos, Construções e Serviços Ltda. e seus sócios-administradores, Srs. Igor Thiago de Santana Moreira Passos e Vivaldo Pereira:
	Data de ocorrência
	Valor histórico (R$) 
	Natureza

	5/1/2007
	52.406,00
	Débito

	18/5/2007
	52,78
	Crédito

9.5. aplicar aos responsáveis abaixo multas fundamentadas no art. 57 da Lei 8.443/1992, nos valores a seguir listados, com a fixação do prazo de 15 (quinze) dias, a contar da notificação, para comprovarem, perante o Tribunal (art. 214, III, 'a', do RI/TCU) , o recolhimento da dívida aos cofres do Tesouro Nacional, atualizada monetariamente desde a data deste acórdão até a do efetivo recolhimento, se for paga após o vencimento, na forma da legislação em vigor;
	Responsável
	Valor da multa (R$) 

	Evilácio Miranda Silva
	150.000,00

	Inconsec Ltda.
	100.000,00

	Magda Fernandes Pinto Veiga
	100.000,00

	Status Construções Ltda.
	50.000,00

	Emcosel - Empreendimentos, Construções e Serviços Ltda.
	50.000,00

	Igor Thiago de Santana Moreira Passos
	50.000,00

	Vivaldo Pereira
	50.000,00

9.6. autorizar, desde logo, nos termos dos arts. 219, II, do RI/TCU e 28, II, da Lei 8.443/1992, a cobrança judicial das dívidas, caso não atendidas as notificações;
9.7. autorizar, desde logo, se requerido, com fundamento no art. 26 da Lei 8.443/1992, c/c o art. 217, §§ 1º e 2º, do RI/TCU, o parcelamento das dívidas em até 36 parcelas, incidindo, sobre cada parcela, corrigida monetariamente, os correspondentes acréscimos legais, fixando-lhes o prazo de 15 (quinze) dias, a contar do recebimento da notificação, para comprovarem, perante o Tribunal, o recolhimento da primeira parcela, e de 30 (trinta) dias, a contar da parcela anterior, para comprovarem o recolhimento das demais parcelas, devendo incidir, sobre cada valor mensal, atualizado monetariamente, os juros de mora devidos, no caso do débito, na forma prevista na legislação em vigor, alertando os responsáveis de que a falta de comprovação do pagamento de qualquer parcela importará o vencimento antecipado do saldo devedor, nos termos do § 2º do art. 217 do Regimento Interno deste Tribunal;
9.8. declarar as empresas Inconsec Ltda., Status Construções Ltda. e Emcosel - Empreendimentos, Construções e Serviços Ltda. inidôneas para participar, por 4 (quatro) anos, de licitação na Administração Pública Federal, nos termos do art. 46 da Lei 8.443/1992;
9.9. considerar graves as condutas praticadas pelo Sr. Evilácio Miranda Silva, nos termos do art. 270, § 1º, do RI/TCU;
9.10. inabilitar o Sr. Evilácio Miranda Silva para o exercício de cargo em comissão ou função de confiança no âmbito da Administração Pública por um prazo de 6 (seis) anos, nos termos do art. 60 da Lei 8.443/1992, c/c arts. 15, I, 'i', e 270 do RI/TCU;
9.11. encaminhar cópia da deliberação à Procuradoria da República no Estado da Bahia, em cumprimento ao disposto no § 3º do art. 16 da Lei 8.443/1992;
9.12. enviar cópia deste acórdão aos responsáveis;
9.13. informar aos interessados que o inteiro teor da presente deliberação estará disponível para consulta no dia seguinte à sua oficialização, no endereço www.tcu.gov.br/acordaos.

Tomada de contas especial instaurada em razão da impugnação de despesas realizadas com recursos de convênio, cujo objeto foi a construção de escola de educação básica no município. Análise das alegações de defesa.

Município de Rio de Contas/BA.

3. Responsáveis/Interessado:
3.1. Responsáveis: Crispim Ribeiro dos Santos (XXX.052.155-XX); Emcosel - Empreendimentos, Construções e Serviços Ltda. (05.058.835/0001-16); Evilácio Miranda Silva (XXX.288.338-XX); Igor Thiago de Santana Moreira Passos (XXX.057.135-XX); Inconsec Ltda. (00.503.495/0001-71); Juscelino Pereira Sampaio (XXX.344.705-XX); Magda Fernandes Pinto Veiga (XXX.338.295-XX); Status Construções Ltda. (00.349.540/0001-85); Vivaldo Pereira (XXX.478.455-XX).
3.2. Interessado: Fundo Nacional de Desenvolvimento da Educação (FNDE).

13.1. Ministros presentes: Walton Alencar Rodrigues (na Presidência), Augusto Nardes, Jorge Oliveira, Antonio Anastasia e Jhonatan de Jesus.
13.2. Ministros-Substitutos convocados: Augusto Sherman Cavalcanti e Weder de Oliveira (Relator).

WEDER DE OLIVEIRA

Reproduzo a instrução da então Secretaria de Controle Externo de Tomada de Contas Especial (SecexTCE) , com os ajustes de forma pertinentes[footnoteRef:2]: [2:  Peças 141-143.] 
"INTRODUÇÃO
1.  Cuidam os autos de tomada de contas especial instaurada pelo Fundo Nacional de Desenvolvimento da Educação - FNDE, em razão da impugnação total das despesas do convênio 804458/2005 (Siafi 536061) , que tinha por objeto 'Conceder apoio financeiro para desenvolvimento de ações que visam proporcionar à sociedade a melhoria da infraestrutura da rede física escolar, de modo a oferecer melhores condições de ensino aprendizagem aos alunos da educação básica' (peça 1, p. 170-188) , com construção de uma escola localizada no Distrito Marcolino Moura, em Rio de Contas/BA, conforme Plano de Trabalho (peça 1, p. 120-146) . O convênio em questão teve vigência de 20/12/2005 a 20/4/2007 (peça 1, p. 12) .
HISTÓRICO
2.  Os recursos previstos para implementação do objeto foram orçados e aprovados no valor total de R$ 151.600,00, sendo R$ 1.600,00 de contrapartida da convenente e R$ 150.000,00 à conta do órgão concedente, liberados mediante a ordem bancária 2006OB804166, de 20/4/2006 (peça 1, p. 20) . O valor foi creditado na conta do Banco do Brasil, Ag. 2540-2, c/c 12.494-X, em nome da PM de Rio de Contas - PTA, em 25/4/2006, conforme extrato bancário (peça 1, p. 358; peça 9, p. 5) .
3.  Os fatos que motivaram a instauração desta tomada de contas especial foram consignados no relatório de demandas especiais 00190.003508/2005-92 (peça 1, p. 302-350) , emitido em 2007, pela Controladoria-Geral da União-CGU, e sintetizados no Relatório do Tomador de Contas (peça 3, p. 91-93) , a seguir transcritos:
'a) fraude em processos licitatórios para a construção de escola na localidade Marcolino Moura, restando comprovada 'a simulação da licitação visando direcionar a execução da obra para a empresa Status Construções Ltda., privando-a de seu caráter competitivo e impedindo a obtenção da proposta mais vantajosa para administração pública';
b) não apresentação de projetos básicos e executivos, como arquitetônico, estrutural, elétrico e hidrossanitário, contrariando o disposto no art. 7°, I a III, §§ 1° e 2° da Lei 8.666/93;
c) desvios e fraudes na prestação de contas, com apresentação de extrato bancário falso, em que 'são apresentadas transações que não existiram, de forma a esconder os inúmeros desvios descritos neste relatório e simular a regular aplicação dos recursos', ocasionando, assim, um prejuízo ao erário de R$ 78.285,18;
d) utilização dos recursos do convênio para finalidade diversa do objeto, com saque de valores da conta corrente de forma injustificada com posterior devolução sem qualquer rendimento;
e) pagamento antecipado sem que as empresas executantes tivessem realizados os respectivos serviços, contrariando o art. 62 da Lei 4.320164, art. 40, XIV, 'a' da Lei 8.666/93 e art. 38 do Decreto 93.872/86;
f) despesas inelegíveis com o pagamento de tarifas bancárias no valor de R$ 70,30;
g) apresentação de Termo de Aceitação Definitiva da Obra datado de 11.05.2007, sendo que quando da visita técnica da equipe da CGU, em 12.07.2007, a escola ainda não havia sido concluída;
h) não notificação dos partidos políticos e dos sindicatos da liberação dos recursos federais, prejudicando a devida publicidade, sendo essa uma 'condição para os controles político e social da ação governamental'.'
4.  Dentre os fatos apurados, aqueles concernentes à fraude no processo licitatório estão descritos no item 1 (Tomada de Preços 002/2005, vencedora: empresa Inconsec Ltda., à peça 1, p. 318-320) , e no item 2 (convite 029/2006, vencedora: empresa Status Construções Ltda., à peça 1, p. 320) , do supracitado relatório de demandas especiais emitido pela CGU.
5.  A empresa Inconsec Ltda., ganhadora da Tomada de Preços 002/2005 (1, p. 238-246) , foi contratada para construir uma escola no Distrito de Marcolino Moura, no Município de Rio de Contas/BA, pelo valor de R$ 153.274,05 e recebeu, ilegalmente, pagamentos adiantados no valor de R$ 98.700,00 (peça 1, p. 326 e peça 2, p. 21) , tendo executado apenas 14,35% do pactuado, o que equivale a R$ 21.988,87.
6.  Segundo informações do ex-prefeito, a inoperância nos serviços contratados resultou na rescisão do contrato firmado com aquela empresa, com desdobramentos judiciais impetrados pela prefeitura, conforme Notificação Judicial à empresa Inconsec Ltda., em 14/12/2006, autuado na Comarca de Rio de Contas sob o protocolo 275106, segundo consta do Relatório da CGU (peça 1, p. 320; 326) .
7.  Em decorrência da paralisação das obras, a empresa Status Construções Ltda. foi contratada após a realização do convite 029/2006, pelo valor de R$ 131.285,18, correspondente ao valor remanescente do contrato original, não executado pela Inconsec Ltda. antes da rescisão contratual (peça 1, p. 326; peça 2, p. 19-27) .
8.  Sobre a execução parcial da obra pela Inconsec Ltda., a CGU questionou se efetivamente a empresa Inconsec teria realizado 14,35% dos serviços, tendo em vista que na licitação da Status teria sido utilizada a planilha de serviços idêntica da licitação onde foi vencedora aquela outra empresa. Diante de tal indício, o preposto da CGU observa: 'Ora, se foi utilizada a mesma planilha com as mesmas quantidades de serviços na licitação convite 029/2006, conclui-se que a empresa Inconsec Ltda. não construiu absolutamente nada durante a vigência do seu contrato, entretanto recebeu R$ 98.700,00' (peça 1, p. 332) .
9.  No mencionado relatório de demandas especiais, a CGU relata indícios de fraudes nas duas licitações. Considera a Status Construções Ltda. como sendo uma empresa de fachada e vencedora de uma simulação de processo licitatório, conforme explicitado naquele relatório (peça 1, p. 318-324) .
10.  O agente responsável, Sr. Evilácio Miranda Silva, ainda na condição de prefeito municipal (gestão 2005-2008) , encaminhou ao Ministério da Educação, em 11/5/2007, a prestação de contas do supracitado convênio (peça 1, p. 214-250) , tendo sido a ele assegurado o direito ao contraditório e à ampla defesa, conforme verificado pelas notificações acostadas aos autos (peça 1, p. 368-374; peça 2, p. 13; peça 2, p. 264-266) . Entretanto, as alegações apresentadas pelo responsável, em 16/10/2008 (peça 2, p. 19-27) , foram consideradas insuficientes pelo Tomador de Contas para elidir as irregularidades constatadas e não houve recolhimento do montante devido.
11.  Constam dos autos cópia de Ação Civil Pública por Ato de Improbidade Administrativa e Notitia Criminis, impetradas pelo Município de Rio de Contas/BA, por meio de seu representante legal, contra o Sr. Evilácio Miranda Silva (peça 2, p. 141-175; 177-197; 343-373; 375-395) .
12.  O Relatório do Tomador de Contas 200/2012, emitido em 8/10/2012 (peça 3, p. 89-99) , circunstanciou os fatos e concluiu pela responsabilidade do Sr. Evilácio Miranda Silva, apurando-se, como prejuízo, o valor original de R$ 150.000,00, correspondente à totalidade dos recursos federais repassados à convenente, a partir de 25/4/2006 (extrato bancário, à peça 1, p. 226 e 358) .
13.  A Controladoria-Geral da União emitiu relatório de auditoria e certificou a irregularidade das contas, em 24/10/2013 (peça 3, p. 111-116) , e o ministro de Estado da Educação, manifestou, em 9/9/2014, pronunciamento expresso encaminhando este processo de tomada de contas especial ao Tribunal de Contas da União (peça 3, p. 117) .
14.   Preliminarmente, na instrução inicial de peça 5, considerando as informações constantes dos autos quanto aos pagamentos efetuados às empresas Inconsec Ltda. e Status Construções Ltda., e em razão da necessidade de se definir adequadamente a responsabilidade individual ou solidária pelos atos de gestão inquinados e promover a adequada caracterização do débito, foi proposta a realização de diligência ao Banco do Brasil, solicitando os extratos bancários e cheques descontados na Agência 2540-2, c/c 12.494-X, em nome da PM de Rio de Contas - PTA, usada para movimentar recursos do convênio MEC 804458 (Siafi 536061) , durante os exercícios de 2006 e 2007.
15.   A supracitada diligência foi promovida conforme consta das peças 7-8, e o Banco do Brasil encaminhou a documentação acostada à peça 9.
16.  Na instrução de peça 10, após análise da documentação enviada pelo Banco do Brasil, em confronto com a documentação presente na prestação de contas enviada (peça 1, p. 214-250) , foram detectadas as seguintes irregularidades:
'35.  Na referida documentação consta cópia do extrato bancário da conta corrente, 12.494-X, agência 2540-2, em nome da PM de Rio de Contas - PTA, no período de janeiro/2006 a dezembro/2007 (peça 9, p. 2-25) . Quanto às cópias dos cheques a qualidade de impressão é precária e em parte completamente ilegíveis (peça 9, p.26-49) .
36.  Entretanto, confirma-se o cheque 850024, no valor de R$ 70.000,00, informado pelo gestor e pela CGU como sendo nominal à Inconsec Ltda., em 2/6/2006 (peça 9, p. 28) ; o cheque 850027, no valor de R$ 28.700,00, também nominal à Inconsec Ltda., em 18/7/2006 (peça 9, p. 32) ; e o cheque 850028, no valor de R$ 53.000,00, nominal à Construtora Status Ltda., em 5/1/2007 (peça 9, p. 36) . Outros cheques, como o de número 850029, no valor de R$ 1.574,05 (peça 9, p. 38) e o de número 850030, no valor de R$ 52,78 (peça 9, p. 42) , foram emitidos nominalmente à própria prefeitura municipal de Rio de Contas. Os demais cheques encaminhados pelo BB estão ilegíveis.
37.  Com base nas informações contidas nos autos, confirma-se a responsabilidade solidária das empresas favorecidas com pagamentos efetuados com recursos repassados no âmbito do convênio FNDE 804458 (Siafi 536061) . Constata-se a ausência do nexo de causalidade entre os referidos pagamentos e o objeto da avença, face ao conjunto de irregularidades constadas no relatório de demandas especiais 00190.003508/2005-92, emitido em 2007, pela Controladoria-Geral da União - CGU (peça 1, p. 302-350) , e no Relatório do Tomador de Contas (peça 3, p. 91-93) .
38.  Considerando que o montante de pagamentos efetuados (R$ 151.700,00) é superior ao repasse efetuado pela União R$ 150.000,00, abate-se do total pago a cada uma das empresas o percentual de 1,121%, correspondente à diferença a maior. Assim, os valores correspondentes para fins de citação das empresas são os seguintes:
a) Inconsec Ltda.: total pago R$ 98.700,00 menos 1,121% = R$ 97.594,00, sendo R$ 68.894,00 corrigidos a partir de 2/6/2006; e R$ 28.700,00, corrigidos a partir de 18/7/2006;
b) Status Construtora Ltda.: total pago R$ 53.000,00 menos 1,121% = R$ 52.406,00, corrigidos a partir de 5/1/2007.
17.  Em face dos indícios de fraude à licitação e demais irregularidades verificadas, foi então proposta, naquela instrução de peça 10, a citação dos envolvidos nos seguintes moldes:
'[...]
a) realizar a citação do Sr. Evilácio Miranda Silva, na condição de prefeito de Rio de Contas/BA (gestão 2005-2008) , e das empresas Inconsec Ltda., e Status Construções Ltda., com fundamento nos arts. 10, § 1º, e 12, I e II, da Lei 8.443/1992 c/c o art. 202, I e II, do RI/TCU, para que, no prazo de quinze dias, apresentem alegações de defesa e/ou recolham, solidariamente, aos cofres da Fundo Nacional de Desenvolvimento da Educação - FNDE, as quantias abaixo indicadas, atualizadas monetariamente a partir das respectivas datas até o efetivo recolhimento, abatendo-se na oportunidade a quantia eventualmente ressarcida, na forma da legislação em vigor, em decorrência da não comprovação da boa e regular aplicação dos recursos transferidos mediante o convênio 804458 (Siafi 536061) celebrado entre o FNDE e a prefeitura municipal de Rio de Contas/BA. Considerou-se a ausência do nexo de causalidade entre os pagamentos efetuados e a execução da obra pactuada, no âmbito da execução da referida avença, face ao conjunto de irregularidades constatadas no relatório de demandas especiais 00190.003508/2005-92, emitido em 2007, pela Controladoria-Geral da União - CGU (peça 1, p. 302-350) , e no Relatório do Tomador de Contas (peça 3, p. 91-93) :
a) fraude em processos licitatórios para a construção de escola na localidade Marcolino Moura, restando comprovada 'a simulação da licitação visando direcionar a execução da obra para a empresa Status Construções Ltda., privando-a de seu caráter competitivo e impedindo a obtenção da proposta mais vantajosa para administração pública';
b) não apresentação de projetos básicos e executivos, como arquitetônico, estrutural, elétrico e hidrossanitário, contrariando o disposto no art. 7°, I a III, §§ 1° e 2° da Lei 8.666/93;
c) desvios e fraudes na prestação de contas, com apresentação de extrato bancário falso, em que 'são apresentadas transações que não existiram, de forma a esconder os inúmeros desvios descritos neste relatório e simular a regular aplicação dos recursos', ocasionando, assim, um prejuízo ao erário de R$ 78.285,18;
d) utilização dos recursos do convênio para finalidade diversa do objeto, com saque de valores da conta corrente de forma injustificada com posterior devolução sem qualquer rendimento;  
e) pagamento antecipado sem que as empresas executantes tivessem realizados os respectivos serviços, contrariando o art. 62 da Lei 4.320164, art. 40, XIV, 'a' da Lei 8.666/93 e art. 38 do Decreto 93.872/86;
f) despesas inelegíveis com o pagamento de tarifas bancárias no valor de R$ 70,30;
g) apresentação de Termo de Aceitação Definitiva da Obra datado de 11.05.2007, sendo que quando da visita técnica da equipe da CGU, em 12.07.2007, a escola ainda não havia sido concluída;
h) não notificação dos partidos políticos e dos sindicatos da liberação dos recursos federais, prejudicando a devida publicidade, sendo essa uma 'condição para os controles político e social da ação governamental'.
Conduta do ex-prefeito: geriu os recursos do convênio e prestou contas de forma fraudulenta.
Conduta das empresas: beneficiárias dos recursos e executoras da obra.
Quantificação do débito:
Sr. Evilácio Miranda Silva
	VALOR ORIGINAL (R$) 
	DATA DA OCORRÊNCIA

	150.000,00 (D) 
	24/4/2006

	68.894,00 (C) 
	02/6/2006

	28.700,00 (C) 
	18/7/2006

	52.406,00 (C) 
	05/1/2007

Evilácio Miranda Silva e empresa Inconsec Ltda.
	VALOR ORIGINAL (R$) 
	DATA DA OCORRÊNCIA

	68.894,00
	2/6/2006

	28.700,00
	18/7/2006

Evilácio Miranda Silva e a empresa Status Construções Ltda.
	VALOR ORIGINAL (R$) 
	DATA DA OCORRÊNCIA

	52.406,00
	5/1/2007

[...]'
18.  Foram expedidos diversos ofícios de citação (peças 14, 15, 16, 27, 29, 30 e 33) , como segue:
18.1.  Não houve êxito na citação do Sr. Evilácio Miranda Silva, por meio do Ofício 1409/2015-TCU/SECEX-BA, de 3/6/2015 (peça 16) , o que ocasionou a citação do responsável pelo edital de peça 24, publicado no DOU em 28/9/2015 (peça 25) ;
18.2.  A empresa Status Construções Ltda., foi devidamente citada por intermédio do Ofício 1411/2015-TCU/SECEX-BA, de 3/6/2015 (peça 15) , tendo recebido o AR em 25/6/2015 (peça 18) e apresentado suas alegações de defesa à peça 22;
18.3.  A empresa Inconsec Ltda., após várias tentativas frustradas, foi finalmente citada por meio do Ofício 0811/2016-TCU/SECEX-BA, de 7/4/2016 (peça 33) , conforme comprova o AR de peça 34, datado de 25/4/2016.
19.  Na instrução de mérito de peça 37, as alegações de defesa apresentadas pela empresa Status Construções Ltda. foram analisadas e consideradas como válidas e suficientes para afastar o débito a ela imputado. Os demais responsáveis citados, o Sr. Evilácio Miranda Silva e a empresa Incosec Ltda., permaneceram silentes e foram considerados revéis. Por conseguinte, foi proposta a exclusão da Status Construções Ltda. do rol de responsáveis, e o julgamento das contas do Sr. Evilácio Miranda Silva como irregulares, condenando-o, solidariamente com a empresa Inconsec Ltda., ao pagamento do débito apurado, aplicando-se ainda aos responsáveis a multa prevista no art. 57 da Lei 8.443/1992.
20.  Já o Subprocurador-Geral, Paulo Soares Bugarin, em parecer circunstanciado (peça 40) , manifestou-se, pelos motivos ali expostos, pela 'desconsideração da personalidade jurídica das construtoras Inconsec Ltda. e Status Construções Ltda., a fim de responsabilizar também seus sócios em solidariedade com o ex-prefeito de Rio de Contas/BA, pelo débito correspondente ao valor integral dos recursos federais disponibilizados para a execução do convênio 804458/2005', para, em seguida, ser realizada 'a citação de todos os responsáveis com base nas ocorrências do relatório de demandas especiais da CGU e nas análises constantes dos autos'.
21.  O ministro-relator Weder de Oliveira, em despacho à peça 42, concordou com a proposta do MP/TCU quanto à desconsideração da personalidade jurídica das empresas Inconsec e Status, para que fossem alcançados seus sócios, e realizou o seguinte acréscimo (grifo nosso) :
'[...]
53.  Verificou-se, ainda, a ocorrência de confusão patrimonial entre as empresas Status e Emcosel, evidenciada pelo depósito, na conta da primeira, do cheque emitido pela prefeitura em favor da segunda. Assim, deve haver a inclusão da Emcosel nos presentes autos, para responder quanto ao débito atribuído à Status solidariamente ao ex-prefeito, aplicando-lhe, igualmente a desconsideração de sua personalidade jurídica, para que se promova a citação de seus sócios.
54.  Ressalto, no entanto, que a desconsideração deve alcançar os sócios que ocupavam o quadro social das entidades à época dos fatos tratados na presente tomada de contas especial, inclusive os sócios de fato que porventura venham a ser identificados.
[...]'
22.  Submetidos ao Colegiado do Tribunal, os autos receberam a deliberação constante do Acórdão 2474/2019-TCU-Primeira Câmara (peça 41) , com a aprovação integral das propostas consignadas no voto do Exmo. ministro-substituto Weder de Oliveira e respectivo Relatório (peças 42-43) .
23.  Assim, após a individualização das irregularidades, condutas, nexos de causalidade, culpabilidades e normas infringidas de todos os responsáveis arrolados neste processo, conforme descrito detalhadamente no item 29 da instrução de peça 44, propôs-se nova citação dos responsáveis, nestes termos:
'a)   realizar a citação solidária, do Sr. Evilácio Miranda Silva, da empresa Inconsec Ltda. e dos seus sócios-administradores Sra. Magda Fernandes Pinto Veiga e do espólio do Sr. Crispim Ribeiro dos Santos (falecido em 17/5/2020) , com fundamento nos arts. 10, § 1º, e 12, I e II, da Lei 8.443/1992, c/c o art. 202, I e II, do RI/TCU, para que, no prazo de 15 (quinze) dias, apresentem alegações de defesa e/ou recolham, solidariamente, aos cofres do Fundo Nacional de Desenvolvimento da Educação (FNDE) , as quantias abaixo indicadas, atualizadas monetariamente a partir das respectivas datas até o efetivo recolhimento, abatendo-se, na oportunidade, a quantia eventualmente ressarcida, na forma da legislação em vigor, face ao conjunto de irregularidades constatadas no relatório de demandas especiais 00190.003508/2005-92, emitido em 2007, pela Controladoria-Geral da União (CGU) , e no relatório do tomador de contas:
	Data
	Valor (R$ 1,00) 
	Débito/Crédito

	2/6/2006
	70.000,00
	Débito

	18/7/2006
	28.700,00
	Débito

Cofre credor: Fundo Nacional de Desenvolvimento da Educação.
Endereço dos responsáveis solidários:
Responsável: Evilácio Miranda Silva.
Endereço: Av. Prof. Manoel Ribeiro, 1361 - Apt. 401 - Stiep, CEP 41.770-095, Salvador/BA (peças 75-77 do TC Processo 020.272/2013-8; peças 21 e 24 do TC Processo 001.646.2014-1) .
Responsável: Inconsec Ltda.
Endereço: Praça da Matriz, 481 - Térreo - Centro - Rio de Contas - BA CEP 46170-000.
Espólio do Sr. Crispim Ribeiro dos Santos, sócio administrador desde 22/3/1995, falecido, data de óbito: 17/5/2020.
Endereço: Rua Lucíola, 372 - Alto de Coutos - Salvador - BA CEP 40720-390.
Magda Fernandes Pinto Veiga, sócia-administradora desde 14/12/2001.
Endereço: Rua Raul Leite, 149 - Vila Laura - Salvador - BA CEP 40270-180.
b)   realizar a citação solidária, do Sr. Evilácio Miranda Silva, da empresa Status Construções Ltda., do espólio do seu sócio administrador Juscelino Pereira Sampaio (falecido em 8/8/2020) , da empresa Emcosel - Empreendimentos, Construções e Serviços Ltda. e dos seus sócios-administradores Igor Thiago de Santana Moreira Passos e Vivaldo Pereira, com fundamento nos arts. 10, § 1º, e 12, I e II, da Lei 8.443/1992, c/c o art. 202, I e II, do RI/TCU, para que, no prazo de 15 (quinze) dias, apresentem alegações de defesa e/ou recolham, solidariamente, aos cofres do Fundo Nacional de Desenvolvimento da Educação (FNDE) , a quantia abaixo indicada, atualizada monetariamente a partir da respectiva data até o efetivo recolhimento, abatendo-se, na oportunidade, a quantia eventualmente ressarcida, na forma da legislação em vigor, face ao conjunto de irregularidades constatadas no relatório de demandas especiais 00190.003508/2005-92, emitido em 2007, pela Controladoria-Geral da União (CGU) , e no relatório do tomador de contas:
	Data
	Valor (R$ 1,00) 
	Débito/Crédito

	5/1/2007
	53.000,00
	Débito

	18/5/2007
	52,78
	Crédito

Cofre credor: Fundo Nacional de Desenvolvimento da Educação.
Endereço dos responsáveis solidários:
Responsável: Evilácio Miranda Silva.
Endereço: Av. Prof. Manoel Ribeiro, 1361, Apt. 401 - Stiep, Salvador/BA CEP 41770-095 (peças 75-77 do TC Processo 020.272/2013-8; peças 21 e 24 do TC Processo 001.646.2014-1) .
Responsável: Status Construções Ltda.
Endereço: Avenida Oscar Pontes, 36 - Centro Empresarial Serravale - Sala 405, Calçada, Salvador - BA, CEP 40460-130.
Espólio do Sr. Juscelino Pereira Sampaio, desde 18/12/2009 (não há registro de sócios ativos no ano de 2007) .
Endereço: Rua Eulina Santos Nascimento, 3 - Itinga, Lauro de Freitas - BA, CEP 42738-740.
Responsável: Emcosel - Empreendimentos, Construções e Serviços Ltda.
Endereço: Av. Santa Luzia, 1094 - Ed. Center III, Sala 203, Horto Florestal, Salvador - BA CEP 40295-050.
Sócios-administradores da empresa Emcosel - Empreendimentos, Construções e Serviços Ltda. à época da avença:
Igor Thiago de Santana Moreira Passos, sócio administrador entre 5/5/2006 e 9/9/2011.
Endereço: R. Ceará, 526 - Apt. 1403, Pituba, Salvador - BA CEP 41830-450.
Vivaldo Pereira, sócio administrador entre 30/4/2002 e 19/9/2011.
Endereço: Avenida Jonival Lucas, 480, São Felix-BA CEP 44360-000.
c)    informar aos responsáveis que, caso venham a ser condenados pelo Tribunal, os débitos ora apurados serão acrescidos de juros de mora, nos termos do § 1º do art. 202 do RI/TCU;
d)   esclarecer aos responsáveis, em obediência ao art. 12, § 2º, da Lei 8.443/1992, e ao art. 12, VI, da Resolução TCU 170/2004, que o recolhimento tempestivo do débito somente saneará o processo caso seja reconhecida a sua boa-fé e não se constate outra irregularidade nas contas;
e)   esclarecer aos responsáveis, em obediência ao art. 12, § 3º, da Lei 8.443/1992, e ao art. 12, VII, da Resolução TCU 170/2004, que o não atendimento à citação ou à audiência implicará revelia, para todos os efeitos, dando-se prosseguimento ao processo;
f)   informar aos responsáveis, nos ofícios de citação, conforme o caso, a possibilidade de o Tribunal aplicar as sanções a que se referem os arts. 46 e 60 da Lei 8.443/1992;
g)   encaminhar aos responsáveis, ao Fundo Nacional de Desenvolvimento da Educação-FNDE e ao município de Rio de Contas/BA, cópia do Acórdão 2474/2019-TCU-Primeira Câmara, relatório e voto associados.'
24.  Em cumprimento ao pronunciamento da Unidade (peça 46) , foram efetuadas as citações dos responsáveis, como segue:
	Ofício
	Data de Recebimento do Ofício
	Nome do Recebedor do Ofício
	Observação
	Fim do Prazo para Defesa

	64623/2020-TCU/Seproc (peça 60) , à Sra. Magda Fernandes Pinto Veiga (Inconsec Ltda.) 
	12/1/2021, conforme AR na peça 69
	Laís Souza
	Ofício recebido no endereço da responsável
	28/1/2021

	64614/2020-TCU/Seproc (peça 61) , ao Sr. Crispim Ribeiro dos Santos (Inconsec Ltda.) 
			Devolvido como 'desconhecido' (peça 72) 
	
	64616/2020-TCU/Seproc (peça 62) , ao Sr. Silvandir Francisco Chaves (Emcosel Ltda.) 
	11/1/2021, conforme AR na peça 73
	Cláudio Amorim
		27/1/2021

	64618/2020-TCU/Seproc (peça 63) , ao Sr. Igor Tiago de Santana M. Passos (Inconsec Ltda.) 
	12/1/2021, conforme AR na peça 70
	José de Castro
	Ofício recebido no endereço do responsável
	28/1/2021

	64613/2020-TCU/Seproc (peça 65) , ao Sr. Evilácio Miranda Silveira
	13/1/2021, conforme AR na peça 71
	Lucilene da Silva Souza
	Ofício recebido no endereço do responsável
	29/1/2021

	64610/2020-TCU/Seproc (peça 66) , ao Sr. Vivaldo Pereira (Emcosel) 
	14/1/2021, conforme AR na peça 84
	Mário Sérgio C. Rocha Filho
	Ofício recebido no endereço do responsável
	30/1/2021

	64611/2020-TCU/Seproc (peça 66) , ao Sr. Juscelino da Silva Sampaio (Status Ltda.) 
			Devolvido (peças 83 e 85) 
	
25.  Em 1º/2/2021, a Emcosel Empreendimentos Construções e Serviços Ltda., 'devidamente representada por seu sócio, Silvandir Francisco Chaves', e os Srs. Evilácio Miranda Silva e Vivaldo Pereira, formularam pedido de prorrogação de prazo por noventa dias para atendimento à citação (peça 75) , através do advogado Ademir de Oliveira Passos (OAB/BA 10.226, procuração às peças 74 e 81) , tendo tal prorrogação sido concedida, conforme despacho do ministro-relator à peça 82. Entretanto, estes responsáveis não mais se manifestaram nos autos.
26.  Também em 1º/2/2021, o Sr. Igor Tiago de Santana Moreira Passos, um dos sócios-administradores da Emcosel Ltda., no período de 5/5/2006 a 9/9/2011, apresentou suas alegações de defesa à peça 76, acompanhada de documentação anexa às peças 77-79, através do mesmo advogado, as quais, cumpre destacar, ainda não foram examinadas nos presentes autos; por outro lado, vale observar que alegações de defesa de teor bastante semelhante, inclusive com documentação anexa idêntica, já havia sido apresentada pela Status Construções Ltda. em 21/8/2015 (peça 22) , e analisada na instrução e pronunciamentos da então Secex-BA (peças 37-39) .
27.  Em 24/9/2021, a Seproc sugeriu, à peça 101, a realização de diligências visando obter informações acerca dos sucessores do Sr. Juscelino Pereira Sampaio (sócio administrador da Status Ltda.) , bem como a citação da viúva e inventariante do Sr. Crispim Ribeiro dos Santos (sócio administrador da Inconsec Ltda. desde 22/3/1995) , Sra. Valnisia Aparecida da Silva Gaspar, e das próprias empresas Status Construções Ltda. e Inconsec Ltda., esta última no endereço de sua sócia majoritária, Sra. Magda Fernandes Pinto Veiga; além disso, propôs também considerar devidamente citados os Srs. Vivaldo Pereira e Evilácio Miranda Silva.
27.1.  Em resposta às diligências de peças 107 e 109-110, foi informado, às peças 112 e 119, o nome da administradora provisória da herança de bens do Sr. Juscelino Pereira Sampaio, Sra. Ana Paula dos Santos Gusmão, tendo a Seproc sugerido sua citação (peça 121) .
28.  Em cumprimento ao pronunciamento da Unidade (peças 102 e 122) , foram novamente efetuadas as citações dos responsáveis, como segue:
	Ofício
	Data de Recebimento do Ofício
	Nome do Recebedor do Ofício
	Observação
	Fim do Prazo para Defesa

	Edital 1270/2021-TCU/Seproc - Status Construções Ltda. (peça 106) 
			Publicado no DOU de 4/10/2021 (peça 113) 
	19/10/2021

	Edital 205/2022-TCU/Seproc - Inconsec Ltda. (peça 125) 
			Publicado no DOU de 16/2/2022 (peça 126) 
	4/3/2022

	3604 e 3605/2022-TCU/Seproc - Valnísia Aparecida da Silva Gaspar (peças 127-128) 
	21/2/2022, conforme ARs de peças 133-134
	Ivonete Santana 
	Ofícios recebidos nos endereços da responsável
	9/3/2022

	3601, 3602 e 3603/2022-TCU/Seproc - Ana Paula dos Santos Gusmão (peças 129-131) 
			Ofícios devolvidos como 'endereço insuficiente' e 'desconhecido' (peças 132, 135 e 136) 
	
	Edital 0412/2022-TCU/Seproc - Ana Paula dos Santos Gusmão (peça 138) 
			Publicado no DOU de 21/3/2022 (peça 139) 
	5/4/2022

29.  Transcorrido o prazo regimental, os responsáveis permaneceram silentes, devendo ser considerado revéis, nos termos do art. 12, § 3º, da Lei 8.443/1992.
30.  Por outro lado, como dito no item 26 desta instrução, o Sr. Igor Tiago de Santana Moreira Passos, um dos sócios-administradores da empresa Emcosel - Empreendimentos, Construções e Serviços Ltda., no período de 5/5/2006 a 9/9/2011, apresentou suas alegações de defesa às peças 76, acompanhadas da documentação de peças 77-79, as quais serão examinadas a seguir, tendo sido o único dos responsáveis a fazê-lo.
EXAME DE MÉRITO
Alegações de defesa do Sr. Igor Tiago de Santana Moreira Passos
31.  Ele inicia sua defesa alegando, preliminarmente, que houve a 'extinção do feito em virtude da incidência da repercussão geral do STF 899 (RE 636.886/AL) , acerca da prescritibilidade quinquenal', tendo em vista que o convênio 804458/2005 foi celebrado em 2006, e a deflagração da tomada de contas especial se deu em 2014, ou seja, após 8 anos; além disso, 'o recorrido só fora notificado em janeiro de 2021, ou seja, 15 (quinze) anos após o fato gerador do suposto ilícito', tendo sido ultrapassado lapso temporal maior que cinco anos entre a data do suposto fato ilícito e a instauração da TCE pelo TCU.
32.  No mérito, após ressaltar que a empresa Emcosel realizava obras no Município de Rio de Contas/BA há mais de dezoito anos, informa que a mesma foi convidada a participar do certame na modalidade carta convite, para conclusão das obras de construção da escola do Distrito de Maturino Moura, naquele município, tendo sido vencida pela empresa Status Construções Ltda., que oferecera preço menor.
33.  Segue afirmando que foi procurada pelo então gestor, Sr. Evilácio Miranda, 'no sentido de interceder junto à casa de Material de Construção do Município de Livramento de Nossa Senhora, localizado a 6km de Rio de Contas, com o objetivo de facilitar a aquisição de matérias pela Empresa Status Construções Ltda., que não possuía crédito, tampouco tradição naquela região', tendo o sócio da Emcosel retrucado que só 'faria tal obséquio à sua concorrente se o Gestor ao pagar pelas obras à Empresa STATUS, condicionasse o pagamento à casa de materiais de construção, cujo o avalista era a Empresa Emcosel'.
34.  Aduz que, no dia do pagamento, a Emcosel designou um preposto 'para que fosse à tesouraria da prefeitura, cobrar pelo pagamento dos referidos materiais', tendo o responsável pela empresa Status Construções, Sr. Juscelino Sampaio, repassado ao preposto da Emcosel o referido cheque, o qual foi depositado na conta da empresa e pagou parte da dívida da referida construtora junto à casa de material de construção.
35.  Alega que não procede, assim, a narrativa, trazida no relatório da tomada de contas em apreço, de que a Emcosel, por ter como sócio um filho do suposto advogado da municipalidade, Sr. Ademir de Oliveira Passos, possuía vantagens em processos licitatórios, tendo em vista que seria ela a vencedora do certame e não a perdedora, acrescentando ainda que a 'acusação baseada em presunções da Controladoria Geral da União - CGU, não possui o condão de dar veracidade às informações, vez que, como todo órgão de direcionamento político contém viés de condução parcial'.
36.  Informa que a Emcosel 'foi avalista e quitou compromisso da Empresa Emcossel', o que se encontra provado na esfera do judiciário com a exibição das notas fiscais contidas nos autos de 5896-35.2014.4.01.3309, em trâmite perante a Subseção Judiciária de Guanambi/BA', as quais demonstram que a empresa Status Ltda. adquiriu mais de R$ 70.000,00 na empresa Gilberto Alcântara Filho, tendo a empresa Emcosel Ltda., ficado responsável pelo pagamento. Aduz ainda que, 'não confiando na sua concorrente', exigiu da Status Ltda., quando do pagamento de R$ 53.000,00 junto à tesouraria do Município de Rio de Contas, a liquidação do débito junto à empresa Gilberto Alcântara Filho, tendo o preposto da Status Ltda. lhe repassado o cheque recebido junto à prefeitura municipal de Rio de Contas.
37.  Afirma, por fim, 'que as obras foram realizadas a contento, inauguradas e funcionando no período do mandato do então gestor Evilácio Miranda, conforme demonstram a prova acostada, tendo seus valores obedecido o preço SINAPI, bem como a própria instrução normativa deste Tribunal de Contas da União, nos termos do acórdão 262/2013 do processo Processo 036.076/2011-2', e que as 'filigranas de prestação de contas, bem como a utilização de recursos do convênio para pagamentos de outras despesas da municipalidade constitui o crime de desvio de finalidade da responsabilidade do gestor, não possuindo a empresa ora requerida, bem como seu sócio, nenhuma responsabilidade na condução de prestação de contas'.
38.  Anexou a documentação de peças 77-79, constituída dos seguintes elementos:
38.1.  Relatório de vistoria e parecer técnico emitido em 28/4/2015 pelo engenheiro Damião Silva de Souza (Crea/BA 18.819) , a pedido da Status Construções Ltda., sobre a construção de escola no Distrito de Marcolino Moura, no Município de Rio de Contas/BA, 'referente ao convênio 804458/2005, firmado com o Ministério da Educação - FNDE e o Município de Rio de Contas', concluindo, em suma, que os serviços 'foram executados integralmente de acordo com especificações técnicas e planilha orçamentária, tendo como exceção a substituição de janelas metálicas por janelas de madeira com almofadas e espaço para vidros, como atesta relatório fotográfico em anexo';
38.2.  Planilha orçamentária da Status Construções Ltda., de 22/12/2006, e planilha orçamentária comparativa Sinapi, de março/2009, onde, segundo o supracitado relatório de vistoria e parecer técnico, foi adotado 'o BDI de 25%, conforme acórdão 2622/2013 do TCU', apontando o valor total dos serviços de R$ 211.734,74, e que, depois de aplicado um redutor de 18,62% sobre tal valor, utilizando-se o INCC do período, obteve-se o valor final de R$ 172.309.74;
38.3.  Acórdão 2622/2013-TCU-Plenário, relator min. Marcos Bemquerer Costa, proferido em Sessão de 25/9/2013, 'com o objetivo de definir faixas aceitáveis para valores de taxas de Benefícios e Despesas Indiretas (BDI) específicas para cada tipo de obra pública e para aquisição de materiais e equipamentos relevantes, bem como efetuar o exame detalhado da adequabilidade dos percentuais para as referidas taxas adotados em dois julgados desta Corte de Contas (acórdãos ns. 3251/2007 e 2.369/2011) , ambos do Plenário, com utilização de critérios contábeis e estatísticos e controle da representatividade das amostras selecionadas';
38.4.  Relatório fotográfico de dezembro/2006, 'antes da Status retomar a construção', fotos da inauguração da obra e fotos da situação dela em abril/2015.
Análise das alegações de defesa do Sr. Igor Tiago de Santana Moreira Passos
39.  As alegações de defesa do Sr. Igor Tiago de Santana Moreira Passos, sócio administrador da empresa Emcosel - Empreendimentos, Construções e Serviços Ltda., no período de 5/5/2006 a 9/9/2011, não merecem prosperar, pelos motivos abaixo.
40.  Quanto à alegação preliminar, o instituto da prescrição da pretensão de ressarcimento ao erário, com base em decisão de tribunal de contas, é tema que vem sendo recentemente debatido no meio jurídico, e, no tocante ao entendimento proferido pelo Supremo Tribunal Federal, no julgamento do RE 636.886 (tema 899) , cabe assinalar que a decisão do STF alcança tão somente a fase judicial de execução do título extrajudicial (acórdão) , não atingindo os processos de controle externo em tramitação no TCU, conforme orientação sufragada pelo acórdão 6589/2020-TCU-2º Câmara, da relatoria do ministro Raimundo Carreiro.
40.1.  Aliás, da ementa do julgado do STF constou que:
'A pretensão de ressarcimento ao erário em face de agentes públicos reconhecida em acórdão de Tribunal de Contas prescreve na forma da Lei 6.830/1980 (Lei de Execução Fiscal) '.
40.2.  Portanto, até o trânsito em julgado do acórdão condenatório do TCU, permanece imprescritível a pretensão de ressarcimento ao erário decorrente da instauração da tomada de contas especial, conforme Enunciado da Súmula 282 do TCU ('As ações de ressarcimento movidas pelo Estado contra os agentes causadores de danos ao erário são imprescritíveis') .
40.3.  Dessa forma, identificados danos ao erário, deve-se instaurar e julgar o processo de tomada de contas especial para responsabilizar seus agentes causadores, respeitando o direito ao contraditório e à ampla defesa, independentemente de quando ocorreram os atos impugnados.
41.  No mérito, também não devem ser acolhidas as alegações do Sr. Igor Tiago de Santana Moreira Passos, sócio administrador da Emcosel no período de 5/5/2006 a 9/9/2011, tendo em vista que não lograram afastar as irregularidades constatadas no relatório de demandas especiais 00190.003508/2005-92, da Controladoria-Geral da União - CGU, ao contrário, evidenciaram a ocorrência de inconsistências que não permitem estabelecer o nexo de causalidade entre os recursos repassados pelo FNDE e as despesas efetuadas pela municipalidade, que por sua vez geraram um débito a ser ressarcido solidariamente pelo gestor e pelas empresas contratadas.
42.  Cumpre registrar que o d. Subprocurador-Geral do MP/TCU, em seu Parecer à peça 40, em abril/2018, ao sugerir a desconsideração da personalidade jurídica das construtoras Inconsec Ltda. e Status Construções Ltda., a fim de responsabilizar também seus sócios, em solidariedade com o ex-prefeito de Rio de Contas/BA, Sr. Evilácio Miranda Silva, pelo débito correspondente ao valor integral dos recursos federais disponibilizados para a execução do convênio 804458/2005, fez também as seguintes observações:
' (...) 
Além dos vastos indícios de fraude à licitação apontados pela CGU, os elementos dos autos não permitem concluir que a obra entregue tenha sido executada pelas empresas contratadas. Ao contrário, depreende-se que as contratadas atuavam como empresas fictícias, visando o desvio dos recursos públicos.
31.  Nesse sentido, observo que em nenhum momento foram trazidos aos autos documentos técnicos da obra, tais como ARTs dos responsáveis pela execução e pela fiscalização da obra, cópias dos boletins de medição dos serviços executados, relatórios de acompanhamento, diários de obra, comprovantes de recolhimento de encargos sociais (FGTS e INSS) incidentes sobre a remuneração dos empregados.
32.  Os pagamentos foram feitos na forma de adiantamento, independentemente da apresentação de faturas correspondentes às etapas concluídas, devidamente atestadas.
33.  Como agravante, em consulta à Relação Anual de Informações Sociais - RAIS, minha assessoria verificou que a Inconsec e a Status não efetuaram matrícula do Cadastro Específico do INSS - CEI para a obra de construção da escola no Distrito de Marcolino Moura. Quanto aos vínculos empregatícios, foram verificados apenas sete funcionários na empresa Inconsec no decorrer de 2006, um em 2007, e nenhum na Status entre 2006 e 2007; quadro incompatível com os contratos assumidos por essas empresas nesse período.'
Revelia dos demais responsáveis
Da validade das notificações
43.  Preliminarmente, cumpre tecer breves considerações sobre a forma como são realizadas as comunicações processuais no TCU. A esse respeito, destacam-se o art. 179, do RI/TCU (Resolução 155, de 4/12/2002) e o art. 4º, III, § 1º, da Resolução TCU 170, de 30 de junho de 2004, in verbis:
'Art. 179. A citação, a audiência ou a notificação, bem como a comunicação de diligência, farse-ão:
I - mediante ciência da parte, efetivada por servidor designado, por meio eletrônico, fac-símile, telegrama ou qualquer outra forma, desde que fique confirmada inequivocamente a entrega da comunicação ao destinatário;
II - mediante carta registrada, com aviso de recebimento que comprove a entrega no endereço do destinatário;
III - por edital publicado no Diário Oficial da União, quando o seu destinatário não for localizado
 (...) 
Art. 3º As comunicações serão dirigidas ao responsável, ou ao interessado, ou ao dirigente de órgão ou entidade, ou ao representante legal ou ao procurador constituído nos autos, com poderes expressos no mandato para esse fim, por meio de:
I - correio eletrônico, fac-símile ou telegrama;
II - servidor designado;
III - carta registrada, com aviso de recebimento;
IV - edital publicado no Diário Oficial da União, quando o seu destinatário não for localizado, nas hipóteses em que seja necessário o exercício de defesa'.
Art. 4º. Consideram-se entregues as comunicações:
I - efetivadas conforme disposto nos incisos I e II do artigo anterior, mediante confirmação da ciência do destinatário;
II - realizadas na forma prevista no inciso III do artigo anterior, com o retorno do aviso de recebimento, entregue comprovadamente no endereço do destinatário;
III - na data de publicação do edital no Diário Oficial da União, quando realizadas na forma prevista no inciso IV do artigo anterior.
§ 1º O endereço do destinatário deverá ser previamente confirmado mediante consulta aos sistemas disponíveis ao Tribunal ou a outros meios de informação, a qual deverá ser juntada ao respectivo processo. (...) '
44.  Portanto, temos que a validade da citação via postal não depende de que o aviso de recebimento seja assinado pelo próprio destinatário da comunicação, o que dispensa, no caso em tela, a entrega do AR em 'mãos próprias'. A exigência da norma é no sentido de o Tribunal verificar se a correspondência foi entregue no endereço correto, residindo aqui a necessidade de certeza inequívoca.
45.  Não é outra a orientação da jurisprudência do TCU, conforme se verifica dos julgados a seguir transcritos:
'São válidas as comunicações processuais entregues, mediante carta registrada, no endereço correto do responsável, não havendo necessidade de que o recebimento seja feito por ele próprio'. (Acórdão 3648/2013 - TCU - 2º Câmara, relator ministro José Jorge) ;
'É prescindível a entrega pessoal das comunicações pelo TCU, razão pela qual não há necessidade de que o aviso de recebimento seja assinado pelo próprio destinatário. Entregandose a correspondência no endereço correto do destinatário, presume-se o recebimento da citação.' (Acórdão 1019/2008-TCU-Plenário, relator ministro Benjamin Zymler) ;
'As comunicações do TCU, inclusive as citações, deverão ser realizadas mediante Aviso de Recebimento - AR, via Empresa Brasileira de Correios e Telégrafos, bastando para sua validade que se demonstre que a correspondência foi entregue no endereço correto.' (Acórdão 1526/2007-TCU-Plenário, relator ministro Aroldo Cedraz) .
46.  A validade do critério de comunicação processual do TCU foi referendada pelo Supremo Tribunal Federal, nos termos do julgamento do MS-AGR 25.816/DF, por meio do qual se afirmou a desnecessidade da ciência pessoal do interessado, entendendo-se suficiente a comprovação da entrega do 'AR' no endereço do destinatário:
'EMENTA: AGRAVO REGIMENTAL. MANDADO DE SEGURANÇA. DESNECESSIDADE DE INTIMAÇÃO PESSOAL DAS DECISÕES DO TRIBUNAL DE CONTAS DA UNIÃO. ART. 179 DO REGIMENTO INTERNO DO TCU. INTIMAÇÃO DO ATO IMPUGNADO POR CARTA REGISTRADA, INICIADO O PRAZO DO ART. 18 DA LEI nº 1.533/51 DA DATA CONSTANTE DO AVISO DE RECEBIMENTO. DECADÊNCIA RECONHECIDA. AGRAVO IMPROVIDO.
O envio de carta registrada com aviso de recebimento está expressamente enumerado entre os meios de comunicação de que dispõe o Tribunal de Contas da União para proceder às suas intimações.
O inciso II do art. 179 do Regimento Interno do TCU é claro ao exigir apenas a comprovação da entrega no endereço do destinatário, bastando o aviso de recebimento simples.'
47.  No caso vertente, temos a seguinte situação:
47.1.  Os ofícios de citação dos Srs. Evilácio Miranda Moreira, Vivaldo Pereira, sócio administrador da Emcosel Ltda., Magda Fernandes Pinto Veiga, sócia administradora da Inconsec Ltda., e Valnísia Aparecida da Silva Gaspar, inventariante do espólio do Sr. Crispim Ribeiro dos Santos, também sócio administrador da Inconsec, foram encaminhados aos endereços constantes da base de dados da Receita Federal, conforme pesquisas às peças 50, 55, 48 e 124, respectivamente, e suas entregas nos mesmos ficaram comprovadas (peças 71, 69, 84 e 133-134) . Entretanto, transcorrido o prazo regimental, os responsáveis permaneceram silentes;
47.2.  Os editais de notificação das empresas Status Construções Ltda. e Inconsec Ltda., e da Sra. Ana Paula dos Santos Gusmão, inventariante do espólio do Sr. Juscelino Pereira Sampaio, sócio administrador da Status Construções Ltda., foram publicados no DOU nas datas de 19/10/2021, 4/3/2022 e 5/4/2022, respectivamente, conforme peças 113, 126 e 139; entretanto, transcorrido o prazo regimental, os responsáveis também permaneceram silentes.
48.  Apesar de regularmente citados, os responsáveis deixaram transcorrer in albis o prazo regimental que lhes foi concedido para apresentar alegações de defesa e/ou efetuar o recolhimento do débito, motivo pelo qual se impõe o reconhecimento da revelia de que trata o art. 12, § 3º, da Lei 8.443/1992.
49.  Deve-se observar que, nos processos do TCU, a revelia não implica a presunção de que sejam verdadeiras todas as imputações levantadas contra os responsáveis, diferentemente do que ocorre no processo civil, em que o não comparecimento do réu aos autos leva à presunção da verdade dos fatos narrados pelo autor. Dessa forma, a avaliação da responsabilidade do agente não pode prescindir da prova existente no processo ou para ela carreada.
50.  Assim, independentemente da revelia, a avaliação da responsabilidade do agente nos processos desta Corte não prescinde dos elementos existentes nos autos ou para ele carreados, uma vez que são regidos pelo princípio da verdade material (Acórdão 163/2015-TCU-Segunda Câmara, relator ministro André de Carvalho; 2.685/2015 - TCU - 2ª Câmara, relator ministro Raimundo Carreiro; 2.801/2015 - TCU - 1ª Câmara, relator ministro Walton Alencar Rodrigues; 4.340/2015 - TCU - 1ª Câmara, relator ministro Weder de Oliveira e 5.537/2015 - TCU - 1ª Câmara, relator ministro Weder de Oliveira) .
51.  Entretanto, cabe destacar que, nas fases anteriores desta TCE, um dos responsáveis, Sr. Evilácio Miranda Silva, também não se manifestou quanto à irregularidade que lhe foi imputada, mantendo-se omisso, conforme registrado no relatório de TCE presente na peça 3, p. 89-99. Quanto às empresas contratadas, e respectivos sócios, não faziam parte da relação processual nessa fase dos autos.
52.  Adicionalmente, as irregularidades imputadas aos responsáveis estão claramente demonstradas nos autos, não sendo possível, nesta fase processual, o aproveitamento de qualquer análise de elementos em defesa do Sr. Evilácio Miranda Silva e das empresas Status Construções Ltda., Inconsec Ltda. e Emcosel - Empreendimentos, Construções e Serviços Ltda., e respectivos sócios administradores.
Da análise da pretensão punitiva
53.  O instituto da prescrição da pretensão de ressarcimento ao erário, com base em decisão de tribunal de contas, é tema que vem sendo recentemente debatido no meio jurídico, e, no tocante ao entendimento proferido pelo Supremo Tribunal Federal, no julgamento do RE 636.886 (tema 899) , cabe assinalar que a decisão do STF alcança tão somente a fase judicial de título extrajudicial, não atingindo os processos de controle externo em tramitação no TCU, conforme orientação sufragada pelo Acórdão 6589/2020-TCU-Segunda Câmara, da relatoria do ministro Raimundo Carreiro.
54.  Aliás, da ementa do julgado do STF constou que:
'A pretensão de ressarcimento ao erário em face de agentes públicos reconhecida em acórdão de Tribunal de Contas prescreve na forma da Lei 6.830/1980 (Lei de Execução Fiscal) '.
55.  Portanto, até o trânsito em julgado do acórdão condenatório do TCU, permanece imprescritível a pretensão de ressarcimento ao erário decorrente da instauração da tomada de contas especial, conforme Enunciado da Súmula 282 do TCU ('As ações de ressarcimento movidas pelo Estado contra os agentes causadores de danos ao erário são imprescritíveis') .
56.  Dessa forma, identificados danos ao erário, deve-se instaurar e julgar o processo de tomada de contas especial para responsabilizar seus agentes causadores, respeitando o direito ao contraditório e à ampla defesa, independentemente de quando ocorreram os atos impugnados.
57.  Já a pretensão punitiva do TCU, conforme Acórdão 1441/2016-TCU-Plenário, que uniformizou a jurisprudência acerca dessa questão, subordina-se ao prazo geral de prescrição indicado no art. 205 do Código Civil, que é de 10 anos, contado da data de ocorrência da irregularidade sancionada, nos termos do art. 189 do Código Civil, sendo este prazo interrompido pelo ato que ordenar a citação, a audiência ou a oitiva do responsável. Conforme o mesmo acórdão, a ocorrência desta espécie de prescrição será aferida, independentemente de alegação da parte, em cada processo no qual haja intenção de aplicação das sanções previstas na Lei 8.443/1992.
58.  Considerando que o fato gerador do débito é a não comprovação da boa e regular aplicação dos recursos transferidos mediante o convênio 804458, celebrado entre o FNDE e a prefeitura municipal de Rio de Contas/BA, ante a ausência do nexo de causalidade entre os pagamentos efetuados e a execução da obra pactuada na referida avença, face ao conjunto de irregularidades constatadas no relatório de demandas especiais 00190.003508/2005-92, da Controladoria-Geral da União - CGU, entende-se que o termo a quo para a contagem do prazo prescricional é a data de pagamento às empresas responsabilizadas solidariamente com o gestor (2/6/2006 e 5/1/2007) . Sendo assim, em razão de ter transcorrido um lapso de mais de 10 anos entre estas datas e a data do ato que ordenou as citações (19/11/2020 - peça 44) , constata-se que ocorreu a prescrição da pretensão punitiva.
59.  Por seu turno, em se tratando de processo em que a parte interessada não se manifestou acerca das irregularidades imputadas, não há elementos para que se possa efetivamente aferir e reconhecer a ocorrência de boa-fé na conduta do responsável, podendo este Tribunal, desde logo, proferir o julgamento de mérito pela irregularidade das contas, conforme nos termos dos §§ 2º e 6º do art. 202 do RI/TCU (Acórdão 2064/2011-TCU-Primeira Câmara, relator ministro Ubiratan Aguiar; Acórdão 6182/2011-TCU-Primeira Câmara, relator ministro-substituto Weder de Oliveira; Acórdão 4072/2010-TCU-Primeira Câmara, relator ministro Valmir Campelo; Acórdão 1189/2009-TCU-Primeira Câmara, relator ministro-substituto Marcos Bemquerer; Acórdão 731/2008-TCU-Plenário, relator ministro Aroldo Cedraz) .
60.  Diante do não acolhimento das alegações de defesa de um dos responsáveis e da revelia dos demais, e inexistindo nos autos elementos que permitam concluir pela ocorrência de boa-fé ou de outros excludentes de culpabilidade em suas condutas, propõe-se que suas contas sejam julgadas irregulares, condenando-os ao recolhimento dos débitos apurados.
CONCLUSÃO
61.  A partir dos elementos constantes nos autos e do exame das ocorrências descritas na seção 'Exame Técnico', foi possível definir a responsabilidade solidária do Sr. Evilácio Miranda Silva e das empresas Inconsec Ltda.; Status Construções Ltda. e Emcosel - Empreendimentos, Construções e Serviços Ltda., assim como dos seus sócios-administradores, em face da desconsideração da personalidade jurídica das empresas, determinada pelo item 9.3 do Acórdão 2474/2019-TCU-Primeira Câmara (peça 41) , e quantificar adequadamente o débito a eles atribuídos, na forma dos arts. 10, § 1º, e 12, I e II, da Lei 8.443/1992 c/c o art. 202, I e II, do RI/TCU.
62.  Promovida a citação dos responsáveis, apenas um deles, o Sr. Igor Tiago de Santana Moreira Passos, um dos sócios-administradores da empresa Emcosel - Empreendimentos, Construções e Serviços Ltda., no período de 5/5/2006 a 9/9/2011, apresentou suas alegações de defesa, as quais não devem ser acolhidas, por não ter conseguido demonstrar a boa e regular aplicação dos recursos transferidos mediante o convênio 804458 (Siafi 536061) , celebrado entre o FNDE e a prefeitura municipal de Rio de Contas/BA, objetivando a construção de uma escola.
63.  Quanto aos demais, permaneceram silentes, devendo ser considerado revéis, nos termos do art. 12, § 3º, da Lei 8.443/1992.
64.  Diante do não acolhimento das alegações de defesa do Sr. Igor Thiago de Santana Moreira Passos, e da revelia dos demais responsáveis e inexistindo nos autos elementos que permitam concluir pela ocorrência de boa-fé ou de outros excludentes de culpabilidade em suas condutas, propõe-se que suas contas sejam julgadas irregulares, condenando-os ao recolhimento dos débitos apurados.
PROPOSTA DE ENCAMINHAMENTO
65.  Diante do exposto, submetem-se os presentes autos à consideração superior, propondo-se: 
a)     considerar revéis, para todos os efeitos, os responsáveis abaixo relacionados, dando-se prosseguimento ao processo, com fundamento no art. 12, § 3º da Lei 8.443/1992;
a.1.  Evilácio Miranda Silva, prefeito municipal de Rio de Contas/BA na gestão 2005-2008;
a.2.  Inconsec Ltda.;
a.3.  Magda Fernandes Pinto Veiga, sócia administradora da Inconsec Ltda.;
a.4.  Espólio de Crispim Ribeiro dos Santos, sócio administrador da Inconsec Ltda., falecido em 17/5/2020, na pessoa da Sra. Valnísia Aparecida da Silva Gaspar;
a.5.  Status Construções Ltda.;
a.6.  Espólio de Juscelino Pereira Sampaio, sócio administrador da Status Construções Ltda., falecido em 8/8/2020, na pessoa da Sra. Ana Paula dos Santos Gusmão;
a.7.  Emcosel - Empreendimentos, Construções e Serviços Ltda.;
a.8.  Vivaldo Pereira, sócio administrador da Emcosel - Empreendimentos, Construções e Serviços Ltda. no período de 30/4/2002 a 19/9/2011.
b)   não acolher as alegações de defesa apresentadas pelo Sr. Igor Thiago de Santana Moreira Passos, sócio administrador da Emcosel - Empreendimentos, Construções e Serviços Ltda., no período de 5/5/2006 a 9/9/2011;
c)   nos termos dos artigos 1º, I, 16, III, 'c', § 2º, 19, caput, e 23, III da Lei 8.443/92, c/c com os artigos 1º, I, 209, III, e § 5º, 210 e 214, III, do RI/TCU, que sejam julgadas irregulares as contas do Sr. Evilácio Miranda Silva, prefeito municipal de Rio das Contas/BA à época dos fatos, e condená-lo, em solidariedade com a empresa Inconsec Ltda. e seus sócios-administradores Sra. Magda Fernandes Pinto Veiga e espólio do Sr. Crispim Ribeiro dos Santos, na pessoa da Sra. Valnísia Aparecida da Silva Gaspar, ao pagamento das quantias a seguir especificadas, com a fixação do prazo de quinze dias, a contar das notificações, para comprovarem, perante o Tribunal (art. 214, III, 'a', do RI/TCU) , o recolhimento da dívida aos cofres do Fundo Nacional de Desenvolvimento da Educação - FNDE, atualizada monetariamente e acrescida dos juros de mora, calculados a partir das datas discriminadas, até a data do recolhimento, na forma prevista na legislação em vigor. 
	Data
	Valor

	2/6/2006
	70.000,00

	18/7/2006
	28.700,00

d)   nos termos dos artigos 1º, I, 16, III, 'c', § 2º, 19, caput, e 23, III da Lei 8.443/92, c/c com os artigos 1º, I, 209, III, e § 5º, 210 e 214, III, do RI/TCU, que sejam julgadas irregulares as contas do Sr. Evilácio Miranda Silva, prefeito municipal de Rio das Contas/BA, à época dos fatos, e condená-lo, em solidariedade com a empresa Status Construções Ltda. e espólio do seu sócio administrador, Sr. Juscelino Pereira Sampaio, na pessoa da Sra. Ana Paula dos Santos Gusmão, e ainda com a empresa Emcosel - Empreendimentos, Construções e Serviços Ltda. e seus sócios-administradores, Srs. Igor Thiago de Santana Moreira Passos e Vivaldo Pereira, ao pagamento das quantias a seguir especificadas, com a fixação do prazo de quinze dias, a contar das notificações, para comprovarem, perante o Tribunal (art. 214, III, 'a', do RI/TCU) , o recolhimento da dívida aos cofres do Fundo Nacional de Desenvolvimento da Educação - FNDE, atualizada monetariamente e acrescida dos juros de mora, calculados a partir das datas discriminadas, até a data do recolhimento, na forma prevista na legislação em vigor.
	Data
	Valor

	5/1/2007
	53.000,00

	18/5/2007 (C) 
	52,78

e)   autorizar, desde logo, nos termos do art. 28, II, da Lei 8.443/1992, a cobrança judicial das dívidas, caso não atendidas as notificações;
f)   encaminhar cópia da deliberação que vier a ser proferida, bem como do relatório e do voto que a fundamentarem, ao Procurador-Chefe da Procuradoria da República na Bahia, nos termos do § 3º do art. 16 da Lei 8.443/1992 c/c o § 7º do art. 209 do RI/TCU, para adoção das medidas que entender cabíveis".
O MP/TCU, representado pelo subprocurador-geral Paulo Soares Bugarin, manifestou-se conforme a seguir[footnoteRef:3]: [3:  Peça 144.] 
"Trata-se de tomada de contas especial instaurada pelo Fundo Nacional de Desenvolvimento da Educação - FNDE, em razão da impugnação total das despesas do convênio 804458/2005, que tinha por objeto a construção de uma escola localizada no Distrito Marcolino Moura, em Rio de Contas/BA, visando proporcionar à sociedade a melhoria da infraestrutura da rede física escolar (peça 1, p. 170-188) .
2.  O convênio em questão teve vigência de 20/12/2005 a 20/4/2007 (peça 1, p. 12) , no valor total de R$ 151.600,00, cabendo à concedente o repasse de R$ 150.000,00 e ao município, como contrapartida, o valor de R$ 1.600,00. Os recursos federais foram transferidos por meio de única ordem bancária, de 20/4/2006, creditada em 25/4/2006 (peça 1, p. 20; peça 9, p. 5) .
3.  A referida obra foi fiscalizada pela CGU, que constatou diversas irregularidades, circunstanciadas no relatório de demandas especiais 00190.003508/2005-92 (peça 1, p. 302-350) .
4.  Em síntese, a empresa Inconsec Ltda., ganhadora da Tomada de Preços 002/2005 (peça 1, p. 238-246) , foi contratada para construir a escola pelo valor de R$ 153.274,05. A empresa recebeu pagamentos adiantados no valor de R$ 98.700,00 (peça 1, p. 326) , verificando-se a execução de apenas 14,35% do objeto, o que corresponderia à quantificação de R$ 21.988,87. A inoperância nos serviços contratados resultou na rescisão do contrato firmado com aquela construtora, e a empresa Status Construções Ltda. foi contratada, mediante o convite 029/2006, para realizar a parcela remanescente da obra, pelo valor de R$ 131.285,18 (correspondente a 85,65% do contrato inicial) . Os pagamentos efetuados em favor da Status com recursos do convênio totalizaram R$ 53.000,00. A CGU relata indícios de fraude nas duas licitações (peça 1, p. 318-324) . O Sr. Evilácio Miranda Silva, na condição de prefeito de Rio de Contas/BA (gestão 2005-2008) , encaminhou ao Ministério da Educação, em 11/5/2007, a prestação de contas do supracitado convênio (peça 1, p. 214-250) . Foram identificados vários desvios a partir da análise da movimentação financeira, além de informações falsas na prestação de contas apresentada, comprometendo o nexo entre os recursos repassados e as despesas realizadas (peça 1, p. 324-338) . As obras foram concluídas e entregues, mas não é possível afirmar que as empresas contratadas as tenham executado de fato.
5.  Ingressos os autos neste TCU, após diligência ao Banco do Brasil para obtenção do extrato bancário e cópias dos cheques emitidos, referentes à conta específica do convênio (peças 7 a 9) , foi proposta a citação do ex-prefeito Evilácio Miranda Silva pelo débito correspondente ao valor integral do repasse, em razão da ausência de nexo de causalidade entre os pagamentos efetuados e a execução da obra pactuada; e, ainda, a citação das empresas que se sucederam na execução da obra, Inconsec Ltda. e Status Construções Ltda., em solidariedade com o ex-gestor municipal, pelos valores correspondentes aos cheques recebidos pelas empresas (peça 10, p. 6-7) .
6.  Providenciadas as citações (peças 15, 18, 24, 25, 33 e 34) , o Sr. Evilácio e a empresa Inconsec Ltda. permaneceram silentes. Por sua vez, a empresa Status apresentou suas alegações de defesa à peça 22. Tais alegações foram analisadas em conjunto com a defesa protocolada no FNDE pelo Sr. Evilácio em 22/10/2008 (peça 2, p. 19-27) , e levaram o auditor instrutor a concluir pela elisão do débito imputado à referida empresa por considerar que 'Não consta que a Construtora Status tenha recebido recursos federais sem efetuar a contrapartida contratada' (peça 37, p. 12) .
7.  A referida proposta não contou com a anuência deste MPTCU, que, em parecer anterior (peça 40) , ressaltou o contexto de fraude dessas contratações:
'10.  No relatório de demandas especiais 00190.003508/2005-92 (peça 1, p. 302-350) , em relação à Tomada de Preços 002/2005, a CGU destacou que um dos quatro licitantes, o sócio responsável pela empresa Pelir Engenharia Ltda., declarou não ter participado do certame, não reconhecendo como sua a assinatura constante da proposta de preços apresentada em nome da referida empresa. Também foi observado que os projetos da obra e especificações técnicas sequer foram disponibilizados aos licitantes, inexistindo ARTs de projeto, execução e fiscalização da obra (peça 1, p. 318 e 320) .
11.  Quanto ao convite 29/2006, a CGU afirmou que o certame foi uma simulação, visando à vitória e consequente contratação da Status Construções Ltda., ante as seguintes evidências (peça 1, p. 322) :
 (...) .
12.  Da análise da movimentação bancária, foram verificadas várias transações irregulares, como pagamentos adiantados, saques de valores, transferência de valores para conta da prefeitura, reposição de valores sem qualquer rendimento e realização de despesas inelegíveis (pagamento de tarifas bancárias) .
13.  Contudo, ao confrontar as informações bancárias com a prestação de contas, a CGU observou inconsistências nas informações prestadas pelo ex-prefeito, visando omitir os desvios mencionados acima e ainda simular o depósito da contrapartida da prefeitura no valor de R$ 1.600,00, operação que nunca ocorreu (peça 1, p. 336-338) . Por meio de diligência ao BB, tais inconsistências foram confirmadas em instrução da Secex/BA, configurando-se 'adulteração fraudulenta de documento' (peça 10, p. 3-4) .
14.  Também se mostraram falsas as informações constantes do Termo de Aceitação Definitiva da Obra, assinado em 11/5/2007, pois na vistoria ocorrida posteriormente, em 12/7/2007, a CGU observou que a obra não se encontrava concluída. Chama a atenção o fato de o referido termo ter sido assinado exclusivamente pelo prefeito, sem a participação de um profissional designado para a fiscalização da obra, e sem respaldo em boletins de medição ou documentos técnicos da obra.
15.  Conforme mencionado pela CGU, esta situação de irregularidades praticadas pelo Sr. Evilácio Miranda Silva, envolvendo as empresas Inconsec e Status, repetiu-se em outros ajustes, a exemplo dos convênios 3821/2004 e 2397/2005, celebrados entre a Funasa e a prefeitura Rio de Contas/BA para a construção de postos de saúde, que foram objeto dos TCs Processo 020.272/2013-8 e Processo 001.646.2014-1 (grifei) .
16.  Os recursos repassados por meio desses convênios também foram gastos em pagamentos adiantados à primeira contratada, Inconsec, sem que houvesse a contraprestação de serviços em percentual correspondente ao valor pago. Uma vez paralisadas as obras, foram providenciadas novas contratações para a realização das parcelas remanescentes, mediante procedimentos licitatórios que resultaram na contratação da empresa Status, para a obra localizada em João Vaz, e da empresa Emcosel, em Arapiranga, que concorreram nos dois certames (convites 3/2007 e 2/2007) . A CGU identificou indícios de direcionamento/simulação nos procedimentos licitatórios. A prestação de contas também apresentou inconsistências e manipulação de informações, sendo insuficiente para estabelecer o nexo entre recursos e despesas, o que levou ao julgamento das contas do ex-prefeito pela irregularidade, a sua condenação em débito pelo valor integral dos repasses e à aplicação da multa prevista no art. 57 da Lei 8.443/92 (acórdãos 6310/2014, rel. min. Weder de Oliveira; e 3820/2015, rel. min. Weder de Oliveira, ambos da 1ª Câmara) .
17.  Entre os indícios de simulação dos certames licitatórios destacam-se falsificação de propostas, relacionamento entre sócios e responsáveis técnicos de empresas concorrentes, superficialidade dos requisitos de habilitação e não localização das concorrentes nos endereços indicados nas propostas (peça 22, p. 2-3, do TC Processo 020.272/2013-8 e peça 28, p. 3-4, do TC Processo 001.646.2014-1) .'
8.  Levando em conta as análises da Secex-BA (peças 37 a 39) e deste MPTCU (peça 40) , foi prolatado o Acórdão 2474/2019-TCU-Primeira Câmara, que incluiu a empresa Emcosel como responsável nesta TCE (por motivo de confusão patrimonial com a empresa Status Construções Ltda.) , desconsiderou a personalidade jurídica das três empresas envolvidas e determinou a realização de citações complementares, com o aprofundamento das análises a fim de promover a devida individualização das condutas (peças 41 a 42) . Assim, houve nova rodada de citações nos seguintes moldes (peça 44) :
a)   citação solidária do Sr. Evilácio Miranda Silva, da empresa Inconsec Ltda. e dos seus sócios-administradores, Sra. Magda Fernandes Pinto Veiga e espólio do Sr. Crispim Ribeiro dos Santos (falecido em 17/5/2020) , pelas seguintes quantias:
	Data
	Valor (R$ 1,00) 
	Débito/Crédito

	2/6/2006
	70.000,00
	Débito

	18/7/2006
	28.700,00
	Débito

b)   citação solidária do Sr. Evilácio Miranda Silva, da empresa Status Construções Ltda., do espólio do seu sócio-administrador Juscelino Pereira Sampaio (falecido em 8/8/2020) , da empresa Emcosel - Empreendimentos, Construções e Serviços Ltda. e dos seus sócios-administradores, Igor Thiago de Santana Moreira Passos e Vivaldo Pereira, pelas seguintes quantias:
	Data
	Valor (R$ 1,00) 
	Débito/Crédito

	5/1/2007
	53.000,00
	Débito

	18/5/2007
	52,78
	Crédito

9.  As empresas e seus sócios foram responsabilizados pelo recebimento de recursos federais como pagamento por serviços relativos ao objeto do convênio 804458/2005, sem a comprovação de que os tivessem executado. Por sua vez, as condutas irregulares atribuídas ao ex-prefeito foram, essencialmente, a realização desses pagamentos irregulares, a fraude em certame licitatório com o propósito de direcionar a execução da obra para a empresa Status Construções Ltda., a apresentação de documentação inidônea a título de comprovação de despesas relativas ao convênio e a utilização dos recursos para finalidade incompatível com o objeto pactuado.
10.  Nos ofícios de citação encaminhados, constou alerta sobre a possibilidade de declaração de inidoneidade do licitante fraudador para participar de licitação na Administração Pública Federal (art. 46 da Lei 8.443/92) , bem como de inabilitação do responsável para o exercício de cargo em comissão ou função de confiança (art. 60 da Lei 8.443/92) .
11.  Regularmente citados (peças 101, 121 e 140) , somente o Sr. Igor Tiago de Santana Moreira Passos, sócio-administrador da empresa Emcosel no período de 5/5/2006 a 9/9/2011, compareceu aos autos, conforme documentos de peças 77 a 79. Segundo a instrução de mérito à peça 141, tem-se que:
a)   a preliminar de prescrição alegada pelo Sr. Igor foi afastada, considerando o entendimento então vigente, pela imprescritibilidade das ações de ressarcimento no TCU (Súmula-TCU 282) ;
b)   as explicações de que teria sido demandada a ajuda da Emcosel para a aquisição de materiais de construção para a obra a cargo da empresa Status, sendo esse o motivo da destinação de pagamentos à primeira empresa, não se mostraram aptas a restabelecer o nexo de causalidade entre os recursos e as despesas realizadas;
c)   persistiram ausentes elementos capazes de demonstrar que a obra entregue foi executada pelas empresas contratadas pelo Município de Rio de Contas/BA (documentos técnicos da obra, tais como ARTs dos responsáveis pela execução e pela fiscalização da obra, cópias dos boletins de medição dos serviços executados, relatórios de acompanhamento, diários de obra e comprovantes de recolhimento de encargos sociais incidentes sobre a remuneração dos empregados) .
12.  Diante dessas conclusões e do reconhecimento da prescrição da pretensão punitiva segundo os critérios do Acórdão 1441/2016-TCU-Plenário, a SecexTCE apresentou proposta de encaminhamento no sentido de julgar irregulares as contas de todos os responsáveis citados, condenando-os ao recolhimento dos débitos indicados nas citações (peça 141, p. 16-17) .
II
13.  Verifico que a instrução de mérito em tela foi emitida em 21/6/2022, antes da aprovação da Resolução-TCU 344/2022 (Acórdão 2285/2022-TCU-Plenário, sessão de 11/10/2022) , que estabelece normas relativas à prescrição ressarcitória e punitiva em processos de controle externo. Diante disso, impõe-se uma nova análise sobre essa matéria.
14.  O normativo mencionado, em sintonia com a jurisprudência do Supremo Tribunal Federal (Lei 9.873/99) , definiu que o prazo da prescrição da pretensão ressarcitória, bem como da punitiva, é de cinco anos (art. 2º) , a contar da data de apresentação da prestação de contas ou, não havendo o dever de prestar contas, a partir do conhecimento do fato pelo TCU (art. 4º) .
15.  Quanto às causas interruptivas da prescrição, tem-se que a contagem do prazo é interrompida por qualquer ato inequívoco de apuração dos fatos, como, por exemplo, a instauração de um processo ou a realização de uma auditoria, assim como a citação e o julgamento do processo (art. 5º) .
16.  Também incide a prescrição intercorrente, se o processo ficar paralisado por mais de três anos, pendente de julgamento ou despacho.
17.  No referente ao convênio 804458/2005, os seguintes eventos e datas podem ser destacados dos autos:
a)   Vigência 20/12/2005 e 20/4/2007;
b)   Prestação de contas encaminhada em 11/5/2007 (peça 1, p. 214-250) ;
c)   Relatório CGU, de 10/1/2008 (peça 1, p. 298 e 302-350) ;
d)   Defesa protocolada no FNDE pelo Sr. Evilácio em 22/10/2008 (peça 2, p. 19-27) ;
e)   Parecer MEC 238/2009, de 21/10/2009 (peça 2, p. 252-258) ;
f)   Despacho 32/2009, de 13/1/2010 (peça 3, p. 5) ;
g)   Informação 480/2012, de 17/9/2012 (peça 1, p. 4-10) ;
h)   Relatório de TCE 200/2012, de 15/10/2012 (peça 3, p. 89-101) ;
i)   Autuação do processo no TCU, em 18/9/2014;
j)   Instrução com proposta de diligência, de 3/2/2015 (peça 5) ;
k)   Instrução com proposta de citação, de 29/5/2015 (peça 10) ;
l)   Instrução com proposta de mérito, de 8/8/2017 (peça 37) ;
m)   Acórdão 2474/2019-TCU-Primeira Câmara, determinando novas citações, prolatado em sessão de 19/3/2019 (peça 41) ;
n)   Instrução delimitando responsabilidades e condutas para proceder com as novas citações, de 19/11/2020 (peça 44) ; e
o)   Instrução com proposta de mérito, de 21/6/2022 (peça 141) .
18.  A despeito de as causas interruptivas listadas não serem exaustivas, estas permitem concluir que os prazos de prescrição foram interrompidos sequencialmente, antes do seu vencimento. Ou seja, o processo teve andamento regular tanto na fase interna (itens a a h) , quanto na fase externa (itens i a o) , não se configurando a prescrição das pretensões sancionatória e de ressarcimento no presente processo.
III
19.  É oportuno registrar que, em função do cenário de fraude e da existência de outras apurações relacionadas ao mesmo município e às mesmas empresas, incluindo processos deste TCU, não é razoável admitir que os responsáveis citados tenham se distanciado dos fatos a ponto de terem o exercício da ampla defesa e do contraditório prejudicados nesta TCE (Acórdão 1244/2020-TCU-Primeira Câmara e 25/2022-1ª Câmara) . 
20.  Feita essa ressalva, e ante a conclusão de que não há óbice ao exercício das pretensões sancionatória e de ressarcimento neste caso, este Ministério Público de Contas manifesta-se de acordo com a proposta de encaminhamento lançada na instrução de peça 141, sugerindo que sejam acrescidas as seguintes sanções:
a)   aplicação de multa a todos os responsáveis, com fulcro no art. 57 da Lei 8.443/92; 
b)   inabilitação do Sr. Evilácio Miranda Silva para o exercício de cargo em comissão ou função de confiança no âmbito da Administração Pública, com fulcro no art. 60 da Lei 8.443/92; e
c)   declaração de inidoneidade das empresas Inconsec Ltda., Status Construções Ltda. e Emcosel - Empreendimentos, Construções e Serviços Ltda. para participar de licitação na Administração Pública Federal, com fulcro no art. 46 da Lei 8.443/92".
É o relatório.

Ademir de Oliveira Passos (OAB/BA 10.226), representando Igor Thiago de Santana Moreira Passos, Vivaldo Pereira, Emcosel - Empreendimentos, Construções e Serviços Ltda. e Evilácio Miranda Silva; Renata Silva Alves (OAB/BA 35.288), representando Status Construções Ltda.; Ana Paula dos Santos Gusmão, representando Juscelino Pereira Sampaio; Valnísia Aparecida da Silva Gaspar, representando Crispim Ribeiro dos Santos.

Subprocurador-Geral Paulo Soares Bugarin.

TOMADA DE CONTAS ESPECIAL. CONVÊNIO. FUNDO NACIONAL DE DESENVOLVIMENTO DA EDUCAÇÃO (FNDE). CONSTRUÇÃO DE ESCOLA DE ENSINO FUNDAMENTAL. IMPUGNAÇÃO TOTAL DAS DESPESAS DO CONVÊNIO. FRAUDES ÀS LICITAÇÕES. ABUSO DE DIREITO E DESVIO DE FINALIDADE. DESCONSIDERAÇÃO DA PERSONALIDADE JURÍDICA DAS SOCIEDADES EMPRESÁRIAS. CITAÇÃO DOS RESPONSÁVEIS E DOS SÓCIOS DAS EMPRESAS CONTRATADAS, CONFORME AUTORIZAÇÃO CONTIDA NO ACÓRDÃO 2474/20191ª CÂMARA. ANÁLISE DAS ALEGAÇÕES DE DEFESA APRESENTADAS POR PARTE DE DOIS RESPONSÁVEIS. REJEIÇÃO. REVELIA DOS DEMAIS. CONTAS IRREGULARES. DÉBITO E MULTA. DECLARAÇÃO DE INIDONEIDADE. INABILITAÇÃO DO RESPONSÁVEL PARA O EXERCÍCIO DE CARGO EM COMISSÃO OU FUNÇÃO DE CONFIANÇA NO ÂMBITO DA ADMINISTRAÇÃO PÚBLICA. COMUNICAÇÕES.

TOMADA DE CONTAS ESPECIAL (TCE)

Unidade de Auditoria Especializada em Tomada de Contas Especial (AudTCE).

Em exame, tomada de contas especial instaurada pelo Fundo Nacional de Desenvolvimento da Educação (FNDE) em desfavor do Sr. Evilácio Miranda Silva, ex-prefeito do município de Rio de Contas/BA (gestão 2005-2008) , em decorrência da reprovação da prestação de contas por impugnação total das despesas realizadas com recursos do convênio 804458/2005[footnoteRef:2], que teve por objeto a construção de uma escola de ensino fundamental no distrito de Marcolino Moura[footnoteRef:3]. [2:  Siafi 536061.]  [3:  Peça 1, p. 170-188.] 
Os recursos financeiros para a execução do convênio foram fixados em R$ 151.600,00, sendo R$ 150.000,00 referentes a recursos federais, liberados integralmente mediante ordem bancária creditada em 25/4/2006[footnoteRef:4] e R$ 1.600,00 relativos à contrapartida do convenente. [4:  Peça 1, p. 226.] 
O ajuste esteve em vigor entre 20/12/2005 e 20/4/2007. A prestação de contas do convênio foi apresentada em 25/5/2007[footnoteRef:5]. Em 18/5/2007, foi restituído aos cofres do FNDE o valor de R$ 52,78[footnoteRef:6]. [5:  Peça 1, p. 214.]  [6:  Peça 1, p. 236.] 
Antes da análise da prestação de contas do referido ajuste por parte do FNDE, a Controladoria-Geral da União (CGU) realizou fiscalização com vistas a apurar denúncias de diversas irregularidades na gestão da prefeitura de Rio de Contas/BA. Após a conclusão dos trabalhos, o encaminhou ao FNDE o relatório de demandas especiais 00190.003508/2005-92[footnoteRef:7], no qual foram narradas várias ocorrências na gestão financeira municipal, abrangendo, entre outras questões, irregularidades na execução do ajuste em tela. [7:  Peça 1, p. 302-350.] 
Ante o esgotamento das medidas administrativas para saneamento das irregularidades, o tomador de contas concluiu pela existência de dano ao erário correspondente à integralidade dos recursos federais repassados, identificando como responsável o Sr. Evilácio Miranda Silva[footnoteRef:8].  [8:  Relatório de TCE 200/2012 (peça 3, p. 89-101) .] 
Constam dos autos cópia de ação civil pública por ato de improbidade administrativa e notitia criminis, impetradas pelo município de Rio de Contas/BA, por meio de seu representante legal, contra o Sr. Evilácio Miranda Silva[footnoteRef:9]. [9:  Peça 2, p. 141-175, 177-197, 343-373 e 375-395.] 
O órgão de controle interno corroborou o entendimento do tomador de contas[footnoteRef:10]. [10:  Peça 3, p. 111-117.] 
A então Secex-BA promoveu a citação do Sr. Evilácio Miranda Silva e das empresas Inconsec Ltda. e Status Construções Ltda., na proporção dos valores pagos indevidamente a cada uma das empresas.
Apenas a empresa Status apresentou alegações de defesa.
Em sua instrução, o auditor da Secex-BA propôs acatar as alegações de defesa apresentadas pela empresa Status, julgar irregulares as contas do Sr. Evilácio Miranda Silva, condenando-o ao pagamento do débito integral, no valor de R$ 150.000,00, assinalou a solidariedade da construtora Inconsec Ltda. quanto à parcela de recursos federais paga à referida empresa e não executada, no montante de R$ 97.594,00, e sugeriu a aplicação, a ambos, de multa individual com fulcro no art. 57 da Lei 8.443/1992[footnoteRef:11]. [11:  Peça 37.] 
O titular da subunidade observou que o exame empreendido na instrução não abordou a ocorrência de fraudes nas licitações realizadas para a contratação das referidas empresas, consoante indícios robustos noticiados no relatório de demandas especiais da CGU. Em que pese tal constatação, concordou com a proposta de mérito, acrescentando apenas a sugestão de que fosse autuado processo específico de representação para aprofundar a apuração dos indícios de ocorrência de fraude à licitação[footnoteRef:12]. O secretário manifestou-se de acordo com a proposta do diretor[footnoteRef:13]. [12:  Peça 38.]  [13:  Peça 39.] 
O MP/TCU, representado pelo subprocurador-geral Paulo Soares Bugarin[footnoteRef:14], destacou que o grave cenário de irregularidades identificado na gestão dos recursos do convênio 804458/2005, com a configuração de um modus operandi envolvendo fraude nas licitações e abuso da personalidade jurídica, também teria sido verificado em outros processos apreciados pelo Tribunal tratando do referido município[footnoteRef:15]. [14:  Peça 40.]  [15:  Ambos já apreciados, respectivamente, mediante os acórdãos 6310/2014 e 3820/2015, todos da 1ª Câmara, por intermédio dos quais o Tribunal julgou irregulares as contas do ex-prefeito Evilácio Miranda e Silva, condenando-o ao pagamento de débitos e multas.] 
Assinalou, ainda, que, ante a ausência, nos ofícios das citações realizadas pela Secex-BA, de menção aos indícios de fraude a licitações, tornava-se necessário o refazimento das citações.
Desse modo, manifestou-se o representante do MP/TCU pela desconsideração da personalidade jurídica das construtoras Inconsec Ltda. e Status Construções Ltda., com vistas a responsabilizar também seus sócios, em solidariedade com o ex-prefeito de Rio de Contas/BA, pelo débito correspondente ao valor integral dos recursos federais disponibilizados para a execução do convênio, para, em seguida, serem realizadas as citações dos responsáveis com base nas ocorrências do relatório de demandas especiais da CGU e nas análises constantes dos autos.
Acatando o parecer do MP/TCU, submeti ao Tribunal proposta de determinar, entre outras providências, a inclusão da Emcosel na presente relação processual, a realização da citação do Sr. Evilácio Miranda Silva e das empresas Inconsec Ltda., Status Construções Ltda. e Emcosel - Empreendimentos, Construções e Serviços Ltda. e a desconsideração da personalidade jurídica das referidas empresas, para que fossem alcançados seus sócios. A proposta foi acolhida, tendo sido prolatado o Acórdão 2474/2019-TCU-Primeira Câmara.
Em atenção ao mencionado acórdão, a então SecexTCE, nova responsável técnica pelo processo, promoveu a citação dos responsáveis, incluídos os sócios-administradores das empresas.
Apenas o Sr. Igor Tiago de Santana Moreira Passos, um dos sóciosadministradores da empresa Emcosel, apresentou alegações de defesa[footnoteRef:16]. Os demais responsáveis permaneceram silentes. [16:  Peças 76-79.] 
A secretaria analisou a defesa apresentada pelo Sr. Igor Passos e a considerou insuficiente para afastar as irregularidades que lhe foram atribuídas.
Ao final, apresentou proposta de encaminhamento no sentido de julgar irregulares as contas de todos os responsáveis citados, condenando-os ao recolhimento dos débitos indicados nas citações, sem a aplicação de multa, ante o entendimento de que teria havido a prescrição da pretensão punitiva do Tribunal segundo os critérios do Acórdão 1441/2016-TCU-Plenário[footnoteRef:17]. [17:  Peças 141-143.] 
O MP/TCU, novamente representado pelo subprocurador-geral Paulo Soares Bugarin[footnoteRef:18], concordou com o encaminhamento sugerido pela unidade instrutiva, propondo, em acréscimo, a aplicação de multa a todos os responsáveis, com fulcro no art. 57 da Lei 8.443/1992, a inabilitação do Sr. Evilácio Miranda Silva e a declaração de inidoneidade das empresas. [18:  Peça 144.] 
Feito esse breve resumo, faço, a seguir, uma apreciação mais detalhada do histórico do processo.
II
Inicialmente, registro a síntese dos achados da CGU constantes do relatório de demandas especiais 00190.003508/2005-92[footnoteRef:19]. [19:  Peça 1, p. 302-350.] 
O órgão de controle interno informou que o município, para a realização do objeto do convênio, lançou a tomada de preços 2/2005, na qual participaram as empresas Inconsec Ltda., Pelir Engenharia Ltda., Planalto Construções Ltda. e Construtora e Pavimentadora Cardoso Ltda.
Sagrou-se vencedora do certame a empresa Inconsec Ltda., pelo valor de R$ 153.274,05, e a ela foram pagas duas parcelas, nos valores de R$ 70.000,00[footnoteRef:20] e R$ 28.700,00[footnoteRef:21]. [20:  Peça 9, p. 28.]  [21:  Peça 9, p. 32.] 
Posteriormente, o relatório de vistoria técnica produzido pelo engenheiro Clovis da Silva Borges atestou que, "do total do serviço contratado no valor de R$ 153.274,05, foi realizado até o momento 14,35%, perfazendo o valor de R$ 21.988,87, restando, portanto, 85,65% de serviço a ser realizado, no valor de R$ 131.285,18"[footnoteRef:22]. Diante disso, o município comunicou à empresa a rescisão unilateral do contrato, alegando que houve o abandono da obra[footnoteRef:23]. [22:  Peça 2, p. 39.]  [23:  Peça 1, p. 326.] 
O órgão de controle interno acrescentou que, em seguida à referida rescisão, o município lançou o convite 29/2006 para a retomada da obra, no qual participaram as empresas Status Construções Ltda., Emcosel - Empreendimentos, Construções e Serviços Ltda. e Construtora Atlântica Ltda.
Sagrou-se vencedora a empresa Status Construções Ltda, e a ela foi pago o valor de R$ 53.000,00 para a execução da obra[footnoteRef:24]. [24:  Peça 9, p. 36.] 
Após realizar o cotejo das informações da relação de pagamento e do extrato bancário, documentos que compuseram a prestação de contas[footnoteRef:25], com o extrato da conta específica extraído do Sigef, a CGU constatou a ocorrência de diversos pagamentos com dados incorretos, pagamentos de cheques cujas transações, na verdade, constituíram transferências bancárias ou saques, simulação do depósito da contrapartida da prefeitura (o extrato apresentado na prestação de contas simula o depósito da contrapartida em 20/12/2006, no valor de R$1.600,00[footnoteRef:26], sendo que a CGU assinala que tal "operação não ocorreu em nenhum momento na conta do convênio") , entre outras irregularidades[footnoteRef:27]. [25:  Peça 1, p. 358-360.]  [26:  Peça 1, p. 226.]  [27:  Peça 1, p. 336-338.] 
A CGU informou que as contas correntes que foram origem e destino de algumas transferências realizadas na conta específica do convênio pertencem à prefeitura municipal de Rio de Contas/BA[footnoteRef:28]. Ressaltou que o município, na notificação encaminhada à Inconsec, não informou ter retirado R$ 53.000,00 da referida conta, transferidos para outra conta bancária pertencente ao ente municipal, e que, oito meses após a referida transação, foi creditado o mesmo valor de R$ 53.000,00 na conta do convênio, mediante transferência bancária, presumivelmente representando a devolução do valor anteriormente retirado. Não foram aportados os rendimentos de aplicações financeiras dos referidos recursos federais que deveriam ter sido realizadas no período. [28:  Peça 1, p. 332.] 
Em suma, foram constatadas várias divergências que evidenciavam a provável manipulação no extrato da movimentação da conta específica juntado à prestação de contas[footnoteRef:29]. [29:  Peça 1, p. 226.] 
O relatório de demandas da CGU destacou que diversos aspectos verificados na fiscalização levantavam a suspeita de ocorrência de fraudes na tomada de preços 2/2005 e no convite 29/2006, que resultaram, respectivamente, na contratação sucessiva das construtoras Inconsec Ltda. e Status Construções Ltda. para a realização da obra em comento, conforme as irregularidades a seguir sintetizadas:
a) o sócio responsável pela empresa Pelir Engenharia Ltda. declarou à equipe da CGU que não participou da tomada de preços 2/2005, vencida pela Inconsec Ltda., não reconhecendo sua assinatura na proposta de preços apresentada no referido certame[footnoteRef:30]; [30:  Peça 1, p. 318.] 
b) na execução dos contratos resultantes das duas licitações realizadas, o município efetuou adiantamento de pagamentos às empresas executantes:
b.1) em 14/12/2006, a prefeitura municipal encaminhou a notificação 275106 à empresa Inconsec Ltda., argumentando que, em que pese terem sido pagos à contratada R$ 98.700,00[footnoteRef:31], representando mais de 70% do total pactuado, foram executados apenas 14,35% do objeto do contrato, o que corresponderia à quantificação de R$ 21.988,87[footnoteRef:32]. Não consta que o município tenha pleiteado junto à contratada a devolução dos valores pagos adiantadamente; [31:  Peça 1, p. 326, e peça 2, p. 21.]  [32:  Parágrafo 7 da instrução à peça 10.] 
b.2) foi apresentado termo de aceitação definitiva da obra concluída pela Status datado de 11/5/2007, sendo que, quando da visita técnica da CGU, ocorrida em 12/7/2007, a escola ainda não se encontrava pronta;
c) houve simulação no convite 29/2006 com vistas a declarar vencedora a empresa Status Construções Ltda., conforme as seguintes evidências:
c.1) o cheque do valor de R$ 53.000,00, emitido para pagamento à Status, foi depositado na conta 7619-8, agência 3533, do Banco Bradesco, pertencente a outra licitante que havia participado do certame, a empresa Emcosel - Empreendimentos, Construções e Serviços Ltda.;
c.2) um dos sócios da Emcosel, o Sr. Igor Thiago de Santana Moreira Passos, é filho do advogado representante da prefeitura municipal, Sr. Ademir de Oliveira Passos, que foi o signatário da notificação 275106, na qual foi comunicada a rescisão do contrato firmado com a Inconsec Ltda.;
c.3) os telefones da Emcosel e da Status eram coincidentes, "segundo informações disponíveis no sistema de consulta ao CNPJ da Receita Federal e propostas das próprias empresas participantes do certame";
c.4) o engenheiro encarregado das obras do município, Sr. Clóvis da Silva Borges, o qual realizou vistoria técnica na obra, concluindo pela execução de 14,35%, era, também, responsável técnico da empresa Status, segundo informações obtidas junto ao Crea-BA, tendo, também, já atuado como responsável técnico em obras de uma terceira participante do convite 29/2006, denominada Construtora Atlântica Ltda.[footnoteRef:33]. [33:  A par de tal informação, consta dos autos cópia do relatório da vistoria técnica realizada na obra em 23/11/2006, a pedido da prefeitura de Rio de Contas/BA, e verifica-se que o autor do referido documento também foi o mencionado engenheiro (peça 2, p. 39-57) .] 
Tendo em vista a constatação de uma série de irregularidades na execução do convênio, a CGU concluiu pela ausência de elementos suficientes para comprovar a boa e regular aplicação dos recursos em questão.
Ante as constatações da CGU, o FNDE emitiu informação[footnoteRef:34] ressaltando que "os extratos bancários encaminhados na prestação de contas, fl. 93, não condizem com a realidade. Com os extratos bancários retirados no Sigef, fls. 159 a 160, é possível comprovar as alegações constantes do relatório de fiscalização, ficando evidente a má fé do convenente" e instaurou a presente TCE[footnoteRef:35]. [34:  Informação 262/2008 - Dipre/COAPC/CGCAP/Difin/FNDE/MEC (peça 1, p. 362-366) .]  [35:  Relatório de TCE 200/2012 (peça 3, p. 89-101) .] 
Neste Tribunal, a então Secex-BA, com base na síntese realizada pelo tomador de contas acerca das ocorrências apontadas no relatório da CGU, promoveu a citação do Sr. Evilácio Miranda Silva, solidariamente com as empresas Inconsec Ltda. e Status Construções Ltda., na proporção dos valores pagos indevidamente a cada uma das empresas[footnoteRef:36]. [36:  Peça 10.] 
Apenas a empresa Status apresentou alegações de defesa[footnoteRef:37]. Argumentou que a exigência de documentação comprobatória da execução de convênio ocorrida em 2007 "não encontraria supedâneo legal". Refutou outras afirmações da CGU constantes do relatório de demandas. Apresentou laudo produzido por peritos técnicos (datado de 28/4/2015, quase nove anos após a execução do objeto do convênio) que seria "baseado em planilha no Sinapi, nos termos do acordão 2622/2013-TCU", que demonstraria que "o custo da referida obra estaria a totalizar a quantia de R$ 172.309,74, o que desmascara a acusação de pretenso superfaturamento a envolver esta honrada empresa"[footnoteRef:38].  [37:  Peça 22.]  [38:  Peça 22, p. 11-46.] 
Analisada a defesa apresentada pela Status, o auditor, inicialmente, assinalou que "não assiste razão ao defendente em pleitear a aplicação do limite de prazo para armazenamento da documentação comprobatória do convênio em comento, visto que, no caso presente, a prestação de contas dos recursos envolvidos não foi aprovada, razão pela qual não poderia ter sido desencadeada a contagem dos cinco anos para o mencionado limite de prazo, conforme exigido na norma legal", e, ao final, propôs acatar as alegações de defesa apresentadas pela empresa Status, julgar irregulares as contas do Sr. Evilácio Miranda Silva, condenando-o ao pagamento do débito integral, no valor de R$ 150.000,00, assinalando a solidariedade da construtora Inconsec Ltda. quanto à parcela de recursos federais paga à referida empresa e não executada, no montante de R$ 97.594,00[footnoteRef:39]. [39:  Peça 37.] 
O titular da subunidade concordou com a proposta de mérito, acrescentando apenas a sugestão de que fosse autuado processo específico de representação para aprofundar a apuração dos indícios de ocorrência de fraude à licitação[footnoteRef:40]. O secretário se manifestou de acordo com a proposta do diretor[footnoteRef:41]. [40:  Peça 38.]  [41:  Peça 39.] 
Em sua primeira atuação nos autos, o MP/TCU, representado pelo subprocurador-geral Paulo Soares Bugarin[footnoteRef:42], emitiu parecer no qual destacou o grave cenário de irregularidades identificado na gestão dos recursos do convênio em análise: [42:  Peça 40.] 
" (...) 15. Conforme mencionado pela CGU, esta situação de irregularidades praticadas pelo Sr. Evilácio Miranda Silva, envolvendo as empresas Inconsec e Status, repetiu-se em outros ajustes, a exemplo dos convênios 3821/2004 e 2397/2005, celebrados entre a Funasa e a prefeitura Rio de Contas/BA para a construção de postos de saúde, que foram objeto dos TCs Processo 020.272/2013-8 e Processo 001.646.2014-1.
16. Os recursos repassados por meio desses convênios também foram gastos em pagamentos adiantados à primeira contratada, Inconsec, sem que houvesse a contraprestação de serviços em percentual correspondente ao valor pago. Uma vez paralisadas as obras, foram providenciadas novas contratações para a realização das parcelas remanescentes, mediante procedimentos licitatórios que resultaram na contratação da empresa Status, para a obra localizada em João Vaz, e da empresa Emcosel, em Arapiranga, que concorreram nos dois certames (convites 3/2007 e 2/2007) . A CGU identificou indícios de direcionamento/simulação nos procedimentos licitatórios. A prestação de contas também apresentou inconsistências e manipulação de informações, sendo insuficiente para estabelecer o nexo entre recursos e despesas, o que levou ao julgamento das contas do ex-prefeito pela irregularidade, a sua condenação em débito pelo valor integral dos repasses e à aplicação da multa prevista no art. 57 da Lei 8.443/92 (acórdãos 6310/2014, rel. min. Weder de Oliveira; e 3820/2015, rel. min. Weder de Oliveira, ambos da 1ª Câmara) ".
Apontou que foi apresentado termo de aceitação definitiva da obra supostamente concluída pela Status datado de 11/5/2007, sendo que, quando da visita técnica da CGU, em 12/7/2007, a escola ainda não se encontrava concluída e que "chama a atenção o fato de o referido termo ter sido assinado exclusivamente pelo prefeito, sem a participação de um profissional designado para a fiscalização da obra, e sem respaldo em boletins de medição ou documentos técnicos da obra"[footnoteRef:43]; [43:  Peça 40.] 
Observou que, "entre os indícios de simulação dos certames licitatórios destacam-se falsificação de propostas, relacionamento entre sócios e responsáveis técnicos de empresas concorrentes, superficialidade dos requisitos de habilitação"[footnoteRef:44] e que as empresas Inconsec e Emcosel não foram localizadas nos endereços indicados na base da RFB e nas propostas, conforme informações constantes dos TC Processo 020.272/2013-8 e TC Processo 001.646.2014-1. [44:  Peça 40.] 
Ressaltou que, além do grande número de irregularidades narradas pela CGU, não havia elementos que permitissem sequer concluir que a obra entregue tenha sido executada pelas construtoras contratadas, podendo-se pressupor que atuavam como empresas fictícias com vistas a desviar recursos públicos, mencionando que "em nenhum momento foram trazidos aos autos documentos técnicos da obra, tais como ARTs dos responsáveis pela execução e pela fiscalização da obra, cópias dos boletins de medição dos serviços executados, relatórios de acompanhamento, diários de obra, comprovantes de recolhimento de encargos sociais (FGTS e INSS) incidentes sobre a remuneração dos empregados".
E que, "em consulta à Relação Anual de Informações Sociais - RAIS, minha assessoria verificou que a Inconsec e a Status não efetuaram matrícula do Cadastro Específico do INSS - CEI para a obra de construção da escola no Distrito de Marcolino Moura. Quanto aos vínculos empregatícios, foram verificados apenas sete funcionários na empresa Inconsec no decorrer de 2006, um em 2007, e nenhum na Status entre 2006 e 2007; quadro incompatível com os contratos assumidos por essas empresas nesse período".
Por fim, propôs a desconsideração da personalidade jurídica das construtoras Inconsec Ltda. e Status Construções Ltda., com vistas a responsabilizar também seus sócios em solidariedade com o ex-prefeito de Rio de Contas/BA pelo débito correspondente ao valor integral dos recursos federais disponibilizados para a execução do convênio 804458/2005, para, em seguida, serem realizadas as citações dos responsáveis com base nas ocorrências do relatório de demandas especiais da CGU e nas análises constantes dos autos.
III
Em 19/3/2109 foi prolatado o Acórdão 2474/2019-TCU-Primeira Câmara, em que o Colegiado deliberou pela autorização de citações e de desconsideração da personalidade jurídica das empresas Incosec Ltda, Status Construções Ltda. e Emcosel - Empreendimentos, Construções e Serviços Ltda.
Na proposta de deliberação que fundamentou esse acórdão, teci diversos comentários sobre os achados da CGU e os apontamentos do MP/TCU, sintetizados acima. Acrescentei que as informações fornecidas pela CGU no relatório de demandas levavam à conclusão de que o ex-prefeito, na prestação de contas encaminhada, buscou simular um cenário de normalidade na execução do convênio, que não correspondeu à realidade dos fatos: "a fraude da prestação de contas torna-se evidente ao se analisar cuidadosamente o extrato bancário fornecido pela prefeitura. Neste extrato, são apresentadas transações que não existiram, de forma a esconder os inúmeros desvios descritos neste relatório e simular a regularidade da aplicação dos recursos"[footnoteRef:45]. [45:  Peça 1, p. 336.] 
Observei que as transações evidenciadas no extrato bancário da conta 12494-X, agência 2540-2, específica do convênio, obtido pela unidade instrutiva após diligência ao Banco do Brasil[footnoteRef:46], confirmavam as informações contidas no relatório de demandas especiais[footnoteRef:47], discrepando, em sua quase totalidade, dos dados do extrato fornecido na prestação de contas apresentada pelo ex-prefeito, e que como havia sido assinalado pela CGU e pelo MP/TCU, constavam dos autos elementos que permitiam concluir que a Status se qualificava como empresa de fachada, tendo sido utilizada para encobrir a atuação da Emcosel em obras da prefeitura de Rio de Contas/BA[footnoteRef:48].  [46:  Peças 7-9.]  [47:  Peça 1, p. 328 e 332.]  [48:  Peça 1, p. 322.] 
Diante disso, consignei que os fatos narrados nas instruções precedentes configuravam a possibilidade de quebra do nexo de causalidade, com a ocorrência de desvio completo da verba federal e que o amplo leque de irregularidades constantes dos autos se revestia das características requeridas para a desconsideração da personalidade jurídica, representando abuso de personalidade e mau uso de suas finalidades, justificando, assim, a desconsideração da personalidade jurídica das empresas Inconsec, Status e Emcosel, levada a efeito no mencionado Acórdão 2474/2019-TCU-Primeira Câmara.
Em atenção ao Acórdão 2474/2019-TCU-Primeira Câmara, a então SecexTCE, nova responsável técnica pelo processo, realizou a citação dos responsáveis, incluídos os sócios-administradores das empresas[footnoteRef:49]. [49:  Peça 44.] 
Apenas o Sr. Igor Tiago de Santana Moreira Passos, um dos sócios-administradores da empresa Emcosel, apresentou suas alegações de defesa[footnoteRef:50]. Os demais responsáveis permaneceram silentes. [50:  Peças 76-79.] 
O Sr. Igor Tiago de Santana Moreira Passos alegou preliminar de prescrição.
A unidade instrutiva rejeitou a alegação de que teria havido a prescrição da pretensão de ressarcimento ao erário, com base no Enunciado da Súmula 282 do Tribunal. De outra parte, adotando os critérios do Acórdão 1441/2016-TCU-Plenário, entendeu que havia ocorrido a prescrição da pretensão punitiva.
A secretaria rejeitou as alegações do responsável de que teria sido demandada a ajuda da Emcosel para a aquisição de materiais de construção para a obra a cargo da empresa Status, sendo esse o motivo da destinação de pagamentos à primeira empresa. A unidade considerou que tais argumentos não se mostraram aptos a estabelecer o nexo de causalidade entre os recursos e as despesas realizadas.
A SecexTCE, por fim, aduz que o responsável não logrou justificar a série de fatos apontados pelo MP/TCU que permitem concluir que as contratadas atuavam como empresas fictícias, com vistas a desviar os recursos públicos federais em questão.
Assim, a unidade instrutiva considerou que as alegações apresentadas pelo referido responsável não lograram afastar as irregularidades que lhe foram imputadas.
Dessa maneira, apresentou proposta de encaminhamento no sentido de julgar irregulares as contas de todos os responsáveis citados, condenando-os ao recolhimento dos débitos indicados nas citações, sem a aplicação de multa, ante o entendimento de que teria havido a prescrição da pretensão punitiva do Tribunal segundo os critérios do Acórdão 1441/2016-TCU-Plenário[footnoteRef:51]. [51:  Peças 141-143.] 
O MP/TCU, novamente representado pelo subprocurador-geral Paulo Soares Bugarin, primeiramente, observou que "a instrução de mérito em tela foi emitida em 21/6/2022, antes da aprovação da Resolução-TCU 344/2022 (Acórdão 2285/2022-TCU-Plenário, sessão de 11/10/2022) , que estabelece normas relativas à prescrição ressarcitória e punitiva em processos de controle externo".
Assinalou os seguintes eventos e datas que poderiam ser destacados dos autos:
"a)	Vigência 20/12/2005 e 20/4/2007;
b)	Prestação de contas encaminhada em 11/5/2007 (peça 1, p. 214-250) ;
c)	Relatório CGU, de 10/1/2008 (peça 1, p. 298 e 302-350) ;
d)	Defesa protocolada no FNDE pelo Sr. Evilácio em 22/10/2008 (peça 2, p. 19-27) ;
e)	Parecer MEC 238/2009, de 21/10/2009 (peça 2, p. 252-258) ;
f)	Despacho 32/2009, de 13/1/2010 (peça 3, p. 5) ;
g)	Informação 480/2012, de 17/9/2012 (peça 1, p. 4-10) ;
h)	Relatório de TCE 200/2012, de 15/10/2012 (peça 3, p. 89-101) ;
i)	Autuação do processo no TCU, em 18/9/2014;
j)	Instrução com proposta de diligência, de 3/2/2015 (peça 5) ;
k)	Instrução com proposta de citação, de 29/5/2015 (peça 10) ;
l)	Instrução com proposta de mérito, de 8/8/2017 (peça 37) ;
m)	Acórdão 2474/2019-TCU-Primeira Câmara, determinando novas citações, prolatado em sessão de 19/3/2019 (peça 41) ;
n)	Instrução delimitando responsabilidades e condutas para proceder com as novas citações, de 19/11/2020 (peça 44) ; e
o)	Instrução com proposta de mérito, de 21/6/2022 (peça 141) ".
Concluiu que, "a despeito de as causas interruptivas listadas não serem exaustivas, estas permitem concluir que os prazos de prescrição foram interrompidos sequencialmente, antes do seu vencimento. Ou seja, o processo teve andamento regular tanto na fase interna (itens 'a' a 'h') , quanto na fase externa (itens 'i' a 'o') , não se configurando a prescrição das pretensões sancionatória e de ressarcimento no presente processo".
Registrou, ainda, que "em função do cenário de fraude e da existência de outras apurações relacionadas ao mesmo município e às mesmas empresas, incluindo processos deste TCU, não é razoável admitir que os responsáveis citados tenham se distanciado dos fatos a ponto de terem o exercício da ampla defesa e do contraditório prejudicados nesta TCE (Acórdão 1244/2020-TCU-Primeira Câmara e 25/2022-1ª Câmara) ".
Em conclusão, o representante do MP/TCU concorda com o encaminhamento sugerido pela unidade instrutiva, propondo o acréscimo das seguintes sanções:
a)	aplicação de multa a todos os responsáveis, com fulcro no art. 57 da Lei 8.443/1992; 
b)	inabilitação do Sr. Evilácio Miranda Silva para o exercício de cargo em comissão ou função de confiança no âmbito da Administração Pública, com fulcro no art. 60 da Lei 8.443/1992; e
c)	declaração de inidoneidade das empresas Inconsec Ltda., Status Construções Ltda. e Emcosel - Empreendimentos, Construções e Serviços Ltda. para participar de licitação na Administração Pública Federal, com fulcro no art. 46 da Lei 8.443/1992.
IV
Acolho, na essência, as análises e conclusões produzidas pela unidade instrutiva, com os acréscimos sugeridos pelo MP/TCU, sem prejuízo de tecer as seguintes considerações.
Conforme a relação de atos interruptivos produzida pelo MP/TCU, transcrita no § 75, adotando-se os critérios da Resolução TCU 344/2022, não restou configurada a prescrição das pretensões sancionatória e de ressarcimento.
Na proposta de deliberação que fundamentou o Acórdão 2474/2019-TCU-Primeira Câmara, teci diversos comentários sobre os achados da CGU e os apontamentos do MP/TCU e, como visto, salientei que as informações fornecidas pelo órgão de controle interno no relatório de demandas levavam à conclusão de que o ex-prefeito, na prestação de contas encaminhada, buscou simular um cenário de normalidade na execução do convênio, que não correspondeu à realidade dos fatos.
Com vistas a robustecer a conclusão a que cheguei à época, reproduzo a relação de pagamentos efetuados encaminhada pelo ex-prefeito na prestação de contas do convênio, a qual dá conta de que a obra teria sido inteiramente executada pela Inconsec Ltda., que teria recebido pagamentos por intermédio de oito cheques, entre 28/4/2006 e 18/7/2006, totalizando R$ 153.274,05[footnoteRef:52], conforme abaixo: [52:  Peça 1, p. 216.] 
	Data
	Valor

	28/4/2006
	7.000,00

	28/4/2006
	13.000,00

	19/5/2006
	15.000,00

	25/5/2006
	15.000,00

	2/6/2006
	70.000,00

	3/7/2006
	3.000,00

	18/7/2006
	28.700,00

	5/1/2007
	1.574,05

		153.274,05

Tais dados coincidiam com os do extrato da conta específica do convênio que compôs a prestação de contas[footnoteRef:53]. [53:  Peça 1, p. 226.] 
Entretanto, o extrato da conta corrente da conta específica do convênio (conta 12.494-X, agência 2540-2, do Banco do Brasil) , obtido pela CGU no Sigef[footnoteRef:54], demonstrava uma movimentação financeira diferente da apresentada pelo município, conforme quadro a seguir: [54:  Peça 1, p. 358-360.] 
	Data
	Tipo de movimentação
	Valor (R$) 
	Crédito/Débito
	Origem/Destino

	25/4/2006
	Ordem bancária
	150.000,00
	Crédito
	O: repasse da União

	25/4/2006
	Aplicação BB Fix
	150.000,00
	Débito
	
	28/4/2006
	Resgate BB Fix
	20.000,00
	Crédito
	
	28/4/2006
	Cheque
	7.000,00
	Débito
	
	28/4/2006
	Cheque
	13.000,00
	Débito
	
	19/5/2006
	Resgate BB Fix
	15.000,00
	Crédito
	
	19/5/2006
	Transferência
	15.000,00
	Débito
	D: conta 39700-8, ag. 2540-2

	25/5/2006
	Resgate BB Fix
	15.000,00
	Crédito
	
	25/5/2006
	Cheque
	15.000,00
	Débito
	D: sacado pela prefeitura

	2/6/2006
	Resgate BB Fix
	88.000,00
	Crédito
	
	2/6/2006
	Cheque
	70.000,00
	Débito
	D: Inconsec

	2/6/2006
	Transferência
	17.600,00
	Débito
	D: conta 39700-8, ag. 2540-2

	9/6/2006
	Transferência
	17.600,00
	Crédito
	O: conta 39700-8, ag. 2540-2

	13/6/2006
	Aplicação BB Fix
	18.000,00
	Débito
	
	3/7/2006
	Resgate BB Fix
	3.000,00
	Crédito
	
	3/7/2006
	Transferência
	3.000,00
	Débito
	D: conta 39700-8, ag. 2540-2

	18/7/2006
	Resgate BB Fix
	28.726,83
	Crédito
	
	18/7/2006
	Cheque
	28.700,00
	Débito
	D: Inconsec

	20/11/2006
	Tarifa bancária
	6,00
	Débito
	
	22/11/2006
	Tarifa bancária
	6,00
	Débito
	
	20/12/2006
	Transferência
	53.000,00
	Crédito
	O: conta 39700-8, ag. 2540-2

	28/12/2006
	Transferência
	7.000,00
	Crédito
	D: conta 39700-8, ag. 2540-2

	5/1/2007
	Transferência
	7.000,00
	Débito
	O: conta 39179-4, ag. 2540-2

	5/1/2007
	Cheque
	53.000,00
	Crédito
	D: Status/Emcosel

	22/1/2007
	Transferência
	350,01
	Crédito
	O: conta 11835-4, ag. 2540-2

	22/1/2007
	Tarifa bancária
	58,30
	Débito
	
	30/3/2007
	Transferência
	306,54
	Débito
	D: conta 39700-8, ag. 2540-2

	20/4/2007
	Transferência
	306,54
	Crédito
	O: conta 15103-3, ag. 2540-2

	18/5/2007
	Transferência
	1.320,29
	Crédito
	O: conta 15103-3, ag. 2540-2

	18/5/2007
	Cheque
	1.574,05
	Débito
	D: sacado pela prefeitura

	18/5/2007
	Cheque
	52,78
	Débito
	D: sacado pela prefeitura

Consoante informações da CGU, as contas correntes 39.700-8, 39.179-4, 11.835-4 e 15.103-3, que foram origem e destino de algumas transferências realizadas na conta específica do convênio, pertencem à prefeitura municipal de Rio de Contas[footnoteRef:55].  [55:  Peça 1, p. 332.] 
Sendo assim, considerando as análises efetuadas pela unidade instrutiva, com as quais se manifestou de acordo o MP/TCU, rejeito as alegações de defesa apresentadas pelo Sr. Igor Thiago de Santana Moreira Passos, sócio-administrador da Emcosel.
De outra parte, embora a empresa Status tenha encaminhado argumentos em relação à primeira citação, tampouco são suficientes para afastar as irregularidades que lhe foram atribuídas, ademais, manteve-se silente em relação à segunda citação. 
Conforme explanado, restou evidenciada uma série de indícios de que a Status se trata, efetivamente, de empresa fictícia, criada com vistas a desviar recursos públicos.
Ademais, em que pese o dispêndio do montante de R$ 53.000,00 em favor da Status, o saldo do convênio não teria sido suficiente para que a referida empresa finalizasse a obra, o que permite concluir que os recursos utilizados para a eventual finalização da obra tiveram origem outra que não os cofres da União.
Cabe, por fim, reparo no valor do débito constante das novas citações realizadas pela extinta SecexTCE. Tendo em vista que o montante pago às referidas empresas totalizou R$ 151.700,00, superior ao repasse da União, que foi de R$ 150.000,00, a então Secex-BA abateu do total pago a cada contratada o percentual de 1,121%, correspondente à diferença a maior, procedimento adequado.
Dessa maneira, devem ser considerados revéis o Sr. Evilácio Miranda Silva, a empresa Inconsec Ltda. e seus sócios-administradores Magda Fernandes Pinto Veiga e Crispim Ribeiro dos Santos (espólio) , a empresa Status Construções Ltda. e seu sócio-administrador Juscelino Pereira Sampaio (espólio) , bem como a empresa Emcosel - Empreendimentos, Construções e Serviços Ltda. e seu sócio-administrador Vivaldo Pereira.
O Sr. Evilácio Miranda Silva deve ser condenado ao pagamento dos débitos, em solidariedade com as empresas e respectivos sócios-administradores, conforme as citações realizadas.
Tendo em vista que, consoante os critérios estabelecidos na Resolução TCU 344/2022, não se verificou a prescrição da pretensão punitiva do Tribunal, acato as sugestões do MP/TCU, no sentido de aplicar multa a todos os responsáveis, com fulcro no art. 57 da Lei 8.443/1992, inabilitar o Sr. Evilácio Miranda Silva para o exercício de cargo em comissão ou função de confiança no âmbito da Administração Pública, com fulcro no art. 60 da Lei 8.443/1992, e declarar a inidoneidade das empresas Inconsec Ltda., Status Construções Ltda. e Emcosel - Empreendimentos, Construções e Serviços Ltda. para participar de licitação na Administração Pública Federal, com fulcro no art. 46 da Lei 8.443/1992.
Diante do exposto, voto pela aprovação do acórdão que ora submeto à apreciação deste colegiado.
TCU, Sala das Sessões, em 26 de abril de 2023.
Weder de Oliveira 
Relator